ACORDAO-COMPLETO-2389969

ACÓRDÃO 863/2020 ATA 11/2020 - PLENÁRIO

VISTOS, relatados e discutidos estes autos de tomada de contas especial autuada por determinação do Acórdão 2382/2018-TCU-Plenário com vistas a promover citações e audiências face às irregularidades identificadas no Pregão Presencial 121/2006 realizado pelo Instituto Nacional de Traumatologia e Ortopedia (Into) para a aquisição, na sistemática de registro de preços, de implantes ortopédicos para cirurgias do joelho,
	ACORDAM os Ministros do Tribunal de Contas da União, reunidos em Sessão do Plenário, ante as razões expostas pelo Relator, em:
	9.1. acolher as alegações de defesa apresentadas pelos responsáveis, Sr Christiano Cinelli de Figueiredo (CPF XXX.571.097-XX) ; Sr. Naasson Trindade Cavanellas (CPF XXX.507.367-XX) ; e Oscar Iskin & Cia Ltda. (CNPJ 33.020.512/0001-79) ;
	9.2. com fundamento nos arts. 1º, I, 16, I, e 23, I, da Lei 8.443/1992 e arts. 1º, I, 207 e 214, I, do Regimento Interno do TCU, julgar regulares as contas de Sr Christiano Cinelli de Figueiredo (CPF XXX.571.097-XX) ; Sr. Naasson Trindade Cavanellas (CPF XXX.507.367-XX) ; e Oscar Iskin & Cia Ltda. (CNPJ 33.020.512/0001-79) ;
	9.3. encaminhar cópia desta deliberação ao Procurador-Chefe da Procuradoria da República no Estado do Rio de Janeiro, em conformidade com o art. 16, § 3º, da Lei 8.443/1992 c/c o art. 209, § 7º, do Regimento Interno do TCU.

Tomada de contas especial autuada em razão de irregularidades relacionadas a pregão presencial que teve por objetivo a aquisição de implantes ortopédicos para cirurgias do joelho. Análise das alegações de defesa e das razões de justificativa.

Instituto Nacional de Traumatologia e Ortopedia Jamil Haddad.

3. Interessado/Responsáveis:
3.1. Interessado: Tribunal de Contas da União.
3.2. Responsáveis: Christiano Cinelli de Figueiredo (CPF XXX.571.097-XX); Naasson Trindade Cavanellas (CPF XXX.507.367-XX); Oscar Iskin & Cia Ltda. (CNPJ33.020.512/0001-79).

Aroldo Cedraz.

13.1. Ministros presentes: José Mucio Monteiro (Presidente), Walton Alencar Rodrigues, Benjamin Zymler, Augusto Nardes (Relator), Aroldo Cedraz, Raimundo Carreiro, Ana Arraes, Bruno Dantas e Vital do Rêgo.
13.2. Ministro que alegou impedimento na Sessão: Aroldo Cedraz.
13.3. Ministros-Substitutos presentes: Augusto Sherman Cavalcanti, Marcos Bemquerer Costa, André Luís de Carvalho e Weder de Oliveira.

AUGUSTO NARDES

Transcrevo a seguir, com os ajustes de forma pertinentes, instrução elaborada no âmbito da Secretaria de Controle Externo de Tomada de Contas Especial (Secex-TCE) , cujo encaminhamento teve a anuência de seu corpo diretivo conforme peças 47 a 49) e do Ministério Público junto ao TCU (MPjTCU) a peça 50:
“INTRODUÇÃO
Trata-se de tomada de contas especial (TCE) , autuada por determinação do Acórdão 2382/2018-TCU-Plenário (TC Processo 011.792/2017-0) , para promover citações e audiências face às irregularidades relacionadas ao Pregão Presencial 121/2006 realizado pelo Instituto Nacional de Traumatologia e Ortopedia - Into com vistas à aquisição, na sistemática de registro de preços, de implantes ortopédicos para cirurgias do joelho. O objeto do referido certame compreendia 92 itens, sendo 89 deles distribuídos em 7 grupos, e outros três licitados de forma isolada.
O processo originador (TC Processo 011.792/2017-0) , apensado aos presentes autos, trata de representação formulada pela então Secex-RJ, com base no inciso VI do art. 237 e 246 do Regimento Interno do Tribunal de Contas da União.
HISTÓRICO 
A representação autuada por proposta da Secex-RJ, em 5/5/2017, teve como antecedente motivador o esquema fraudulento denominado de “máfia das próteses”. De acordo com a ampla cobertura jornalística que o assunto mereceu no início de 2015, a compra e utilização de órtese, prótese e materiais especiais (OPME) estaria sendo objeto da ação concertada de diversos atores (fabricantes, distribuidores, hospitais, médicos e advogados) , com a finalidade de perpetrar irregularidades, tais como venda de dispositivos com sobrepreço, recebimento de comissões indevidas, fraudes e desvios.
A repercussão em torno do caso desencadeou a reação de diversos órgãos estatais. As duas casas do Legislativo promoveram CPMIs específicas para tratar da questão. A Polícia Federal realizou operações para investigar as organizações criminosas promotoras dos esquemas fraudulentos (peças 5-6) . Grupos de trabalho do Ministério da Saúde (GTI-OPME) e de agências desse setor (GTE-OPME) apresentaram relatórios (peças 7-10) com o propósito de delinear linhas de ação para o enfrentamento dos principais problemas e disfunções que afetam a área de OPME.
O processo teve quatro instruções saneadoras promovidas pela Secex-RJ, após o quê aquela unidade técnica o submeteu ao relator propondo sua conversão em TCE e citações e audiências dos responsáveis, haja vista as evidências de sobrepreço na aquisição de determinados itens da licitação e da prática de irregularidades graves na gestão do Into.
A partir disso, este Tribunal, mediante o Acórdão 2382/2018-TCU-Plenário (peça 1) , determinou a realização das seguintes medidas:
1.6.1. determinar a conversão do presente processo de representação em tomada de contas especial (TCE) , nos termos do art. 47 da Lei 8.443, de 1992, determinando, desde já, a adoção das seguintes medidas:
1.6.2. realizar citação dos responsáveis abaixo, com fundamento nos arts. 10, § 1º, e 12, incisos I e II, da Lei 8.443/1992 c/c o art. 202, incisos I e II, do RI/TCU, para que, no prazo de quinze dias, contados a partir da ciência da citação, apresentarem alegações de defesa e/ou recolherem, aos cofres do Tesouro Nacional, o valor do débito abaixo indicado, atualizado monetariamente, nos termos da legislação vigente, em razão de aquisição quantitativo dos itens 12 (620 unidades) e 27 (255 unidades) do grupo 5 do pregão eletrônico 121/2016, para registro de preços, promovido pelo Instituto Nacional de Traumatologia e Ortopedia – Into, em valores injustificadamente superiores aos homologados no pregão eletrônico Ebserh/HU-UFJF 52/2016 (peça 273, p. 3 e 6-7) , certame realizado para aquisição de insumos correlacionados como correspondentes aos licitados para cirurgias do mesmo gênero e finalidade, conforme os valores e datas discriminados a seguir:
1.6.2.1. Responsáveis e respectivas condutas:
1.6.2.1.1. Christiano Cinelli de Figueiredo (CPF XXX.571.097-XX) , Diretor e ordenador de despesas do Instituto Nacional de Traumatologia e Ortopedia - Into, à época;
1.6.2.1.1.1. Conduta: o responsável concorreu para dar causa ao dano apurado, uma vez que assinou as ordens bancárias utilizadas nos pagamentos de fornecimento de insumos correspondentes aos itens 12 e 27 do grupo 5 do edital do pregão eletrônico Into 121/2016-SRP, e autorizou os referidos pagamentos, em valores superfaturados, à mencionada empresa, considerado o referencial do pregão eletrônico Ebserh/HU-UFJF 52/2016 (peça 273, p. 3 e 6-7) , com violação ao previsto no art. 37, caput e inciso XXI, da Constituição Federal, arts. 3º e 15 da Lei 8.666/1993, art. 3º da Lei 10.520/2002 e arts. 2º, § 2º; 5º e 9º, incisos I, II e IV e § 1º do Decreto 5.450/2005;
1.6.2.1.2. Naasson Trindade Cavanellas (CPF XXX.507.367-XX) , na qualidade de Diretor Substituto e Chefe do Centro de Cirurgia do Joelho no Instituto Nacional de Traumatologia e Ortopedia - Into, à época:
1.6.2.1.2.1. Conduta: o responsável concorreu para dar causa ao dano apurado quando da realização da licitação e aquisição de insumos mediante os itens 12 e 27 do grupo 5 do edital do pregão eletrônico 121/2016, promovido pelo Into, com registro de preços, tendo sido constatado pagamentos superfaturados dos itens 12 e 27 do grupo 5 do edital do pregão eletrônico Into 121/2016 SRP à Oscar Iskin e Cia. Ltda. (CNPJ: 33.020.512/0001-79) , considerado o referencial do pregão eletrônico Ebserh/HU-UFJF 52/2016 (peça 273, p. 3 e 6-7) , com violação ao previsto no art. 37, caput e inciso XXI, da Constituição Federal, arts. 3º e 15 da Lei 8.666/1993, art. 3º da Lei 10.520/2002 e arts. 2º, § 2º; 5º e 9º, incisos I, II e IV e § 1º do Decreto 5.450/2005, uma vez que, na qualidade de chefe do Centro de Cirurgia do Joelho, requisitou os itens licitados, conforme consta da peça 56, p. 1-2; assinou o termo de referência, na qualidade de chefe do Centro de Cirurgia do Joelho (peça 56, p. 24) ; assinou a aprovação do edital e seus anexos, na qualidade de chefe do Centro de Cirurgia do Joelho; autorizou a publicação do edital, na qualidade de Diretor Substituto do Into (peça 60, p. 38) ; assinou o parecer técnico que apreciou aderência das propostas do pregão ao termo de referência e ao edital, na qualidade de chefe do Centro de Cirurgia do Joelho (peça 65, p. 3-10) ; desclassificou algumas propostas, fundamentando, em resumo, que não atendiam às especificações; posteriormente, na condição de Diretor Substituto, assinou a homologação do certame (peça 133, p. 26) , e as atas decorrentes do pregão em referência (peça 134, p. 13-16, peça 134, p. 22-27, peça 134, p. 29-32) , e os contratos celebrados com a empresa Oscar Iskin, exceto o firmado com a Johnson & Johnson, que foi assinado pelo Sr. Christiano Cinelli de Figueiredo (Diretor do Into) , (peça 135, p. 26-29, 136, p. 17-20, 137, p. 28-31, 138, p. 16-19, 139, p. 4-7, 139, p. 35-38, 140, p. 25-28, 141, p. 12-15, 142, p. 51-54, 142, p. 88-91, 142, p. 97-100, 142, p. 126-129, 142, p. 157-160, 143, p. 22-24) ;
1.6.2.1.3. Oscar Iskin e Cia. Ltda. (CNPJ: 33.020.512/0001-79) , sociedade empresária que, por meio do pregão eletrônico Into 121/2016 SRP, forneceu ao Instituto Nacional de Traumatologia e Ortopedia - Into os itens 12 e 27 do grupo 5 do edital do pregão eletrônico 121/2016, para registro de preços:
1.6.2.1.3.1. Conduta: a sociedade empresária apresentou preços e cobrou pelo fornecimento dos insumos e materiais à Administração Pública Federal em atendimento aos itens 12 e 27 do grupo 5 do edital do pregão eletrônico Into 121/2016 SRP, promovido pelo Instituto Nacional de Traumatologia e Ortopedia – Into, com valores superfaturados, causando dano ao erário federal, , uma vez que os preços cobrados e pagamentos recebidos pela empresa para atendimento dos itens mencionados daquele procedimento licitatório foram apresentados em valores injustificadamente superiores aos homologados no pregão eletrônico Ebserh/HU-UFJF 52/2016 (peça 273, p. 3 e 6-7) , certame realizado pela Ebesrh/HU-UFJF para aquisição de insumos correlacionados como correspondentes aos licitados para cirurgias do mesmo gênero e finalidade, configurando-se violação ao previsto no art. 37, caput e inciso XXI, da Constituição Federal e art. 3º da Lei 8.666/1993, conforme os valores e datas discriminados a seguir:
	Data
	Valor (R$) 
	Tipo

	1/2/2017
	70.265,28
	D

	1/2/2017
	544.555,92
	D

	1/2/2017
	70.265,28
	D

	1/2/2017
	24.796,56
	D

	1/2/2017
	192.173,34
	D

	1/2/2017
	24.796,56
	D

	3/2/2017
	2.137.235,60
	D

	3/2/2017
	70.265,28
	D

	3/2/2017
	117.108,80
	D

	3/2/2017
	64.409,84
	D

	3/2/2017
	52.698,96
	D

	3/2/2017
	52.698,96
	D

	3/2/2017
	52.698,96
	D

	3/2/2017
	24.796,56
	D

	3/2/2017
	41.327,60
	D

	3/2/2017
	22.730,18
	D

	3/2/2017
	18.597,42
	D

	3/2/2017
	18.597,42
	D

	3/2/2017
	18.597,42
	D

	22/2/2017
	304.482,88
	D

	22/2/2017
	70.265,28
	D

	22/2/2017
	23.421,76
	D

	22/2/2017
	107.451,76
	D

	22/2/2017
	24.796,56
	D

	22/2/2017
	8.265,52
	D

	Total
	4.157.299,70
	D

1.6.3. realizar audiência dos Srs. Christiano Cinelli de Figueiredo (CPF XXX.571.097-XX) e Naasson Trindade Cavanellas (CPF XXX.507.367-XX) , com fundamento nos arts. 10, § 1º, e 12, incisos I e III, da Lei 8.443/1992 c/c o art. 202, incisos I e III, do RI/TCU, para que, no prazo de quinze dias, apresentem razões de justificativa para o não atendimento aos princípios da segregação de funções, da economicidade e da eficiência no trato de recursos públicos, consubstanciado na prática sequencial de atos no âmbito do processo administrativo pertinente ao edital do pregão eletrônico 121/2016 SRP, por Naasson Trindade Cavanellas (CPF XXX.507.367-XX) , na qualidade de Chefe do Centro de Cirurgia do Joelho e Diretor Substituto (ao requisitar os itens licitados, assinar o termo de referência, aprovar do edital e seus anexos, assinar o parecer técnico que apreciar aderência das propostas do pregão ao termo de referência e ao edital, desclassificar algumas propostas, autorizar a publicação do edital, assinar a homologação do certame, as atas decorrentes do pregão eletrônico Into 121/2016 SRP, e os contratos celebrados com a empresa Oscar Iskin) ;
1.6.4. determinar, desde logo, ao Instituto Nacional de Traumatologia e Ortopedia - Into, que, na condição de órgão gerenciador da ata de registro de preços decorrente do pregão eletrônico 121/2016 SRP, não autorize adesões à referida ata de registro de preços quanto aos quantitativos remanescentes dos itens 12 e 27 do grupo 5 do edital do certame em tela; 
1.6.5. encaminhar cópia do processo administrativo pertinente ao edital do pregão eletrônico 121/2016, constante das peças 52-158, e, eventualmente, desta instrução e da deliberação adotada, à Procuradoria da República no Estado do Rio de Janeiro, para as providências que entender cabíveis.
Cuida a presente instrução, portanto, da análise dos elementos de defesa apresentados pelos responsáveis notificados nesta etapa do contraditório.
EXAME TÉCNICO
Expedidas as devidas comunicações processuais e configuradas válidas as notificações, todos os responsáveis acima relacionados apresentaram defesa. Embora os Srs. Christiano Cinelli de Figueiredo e Naasson Trindade Cavanellas tenham sido chamados em citação e audiência, produziram suas defesas em peça única, motivo pelo qual serão examinados em conjunto os argumentos apresentadas em resposta a ambas as comunicações processuais. 
Apresenta-se, a seguir, as condutas atribuídas a cada responsável, seguida do resumo individualizado das alegações de defesa apresentadas e, ao final, a sua análise.
9.1. Alegações de defesa e razões de justificativas apresentadas pelo Sr. Christiano Cinelli de Figueiredo (CPF XXX.571.097-XX) , Diretor e ordenador de despesas do Instituto Nacional de Traumatologia e Ortopedia - Into, à época, em função das seguinte condutas (peça 28) :
Citação: concorrer para dar causa ao dano apurado, uma vez que assinou as ordens bancárias utilizadas nos pagamentos de fornecimento de insumos correspondentes aos itens 12 e 27 do grupo 5 do edital do pregão eletrônico Into 121/2016-SRP, e autorizou os referidos pagamentos, em valores superfaturados, à mencionada empresa, considerado o referencial do pregão eletrônico Ebserh/HU-UFJF 52/2016, com violação ao previsto no art. 37, caput e inciso XXI, da Constituição Federal, arts. 3º e 15 da Lei 8.666/1993, art. 3º da Lei 10.520/2002 e arts. 2º, § 2º; 5º e 9º, incisos I, II e IV e § 1º do Decreto 5.450/2005;
Audiência: não atendimento aos princípios da segregação de funções, da economicidade e da eficiência no trato de recursos públicos, consubstanciado na prática sequencial de atos no âmbito do processo administrativo pertinente ao edital do pregão eletrônico 121/2016 SRP, por Naasson Trindade Cavanellas (CPF XXX.507.367-XX) , na qualidade de Chefe do Centro de Cirurgia do Joelho e Diretor Substituto (ao requisitar os itens licitados, assinar o termo de referência, aprovar do edital e seus anexos, assinar o parecer técnico que apreciar aderência das propostas do pregão ao termo de referência e ao edital, desclassificar algumas propostas, autorizar a publicação do edital, assinar a homologação do certame, as atas decorrentes do pregão eletrônico Into 121/2016 SRP, e os contratos celebrados com a empresa Oscar Iskin) .
o ora Defendente nenhuma relação possui com o caso tela, visto que quando da realização do Pregão Eletrônico nº 212/2016, o mesmo, comprovada e inequivocamente, não adotou ou praticou qualquer conduta que pudesse corroborar para as supostas irregularidades ora apuradas;
o presente Procedimento Administrativo chega a chocar, no que tange à sua abstração e generalidade, uma vez que não contempla em seu bojo um único fato, concreto e específico, que tivesse sido promovido pelo ora Defendente, Christiano Cinelli de Figueiredo, que legitime a sua inclusão no polo passivo desta relação processual;
a ausência de qualquer menção a uma conduta específica do ora Defendente permite concluir que, na verdade, este somente foi incluído no feito em tela, única e exclusivamente, por ter sido Diretor, pelo período de 05 (cinco) meses do Instituto Nacional de Traumatologia e Ortopedia - INTO e por seu nome constar no documento de peça 282, como um dos responsáveis, relativos a um contrato que já estava em curso, não tendo sido por si assinado e cujo objeto estava, sendo cumprido, o que obrigava o INTO a manter a regularidade da contrapartida financeira que havia sido por si assumida;
tendo a discussão de abusividade nestes autos se referido à fase licitatória e pré-contratual, não há qualquer outro dado concreto e objetivo, que justifique a inclusão do ora Defendente em tal polo passivo, uma vez que este não participou de quaisquer dos atos licitatórios, assim como não foi esse que assinou o contrato;
não há nos autos um único fato que seja imputável ao Sr. Christiano Cinelli de Figueiredo, que venha a justificar a sua inclusão no feito em tela;
o desiderato desta peça consiste não na desconstituição da tese de existência de irregularidades no Pregão Eletrônico nº 121/2016 realizado pelo INTO - Instituto Nacional de Traumatologia e Ortopedia, mas sim, buscar a presente evidenciar a mais plena e absoluta ausência de responsabilização do ora Defendente quanto a tais danos e vícios;
não há qualquer conduta do ora Defendente que tenha dado azo ao advento de tais danos ao Erário Público;
os fatos e argumentos até então apresentados, como legitimadores da inclusão e da responsabilização do ora Defendente, apresentam-se manifestamente inconsistentes, não evidenciando a prática de qualquer conduta irregular ou ilegal, que pudesse ensejar na inclusão do ora Defendente no polo passivo destes autos, quiçá, que venha a viabilizar a sua responsabilização pessoal;
 a descrição da suposta conduta imputada ao ora Defendente, revela que este somente foi incluído no polo passivo do presente Procedimento Administrativo, pelo simples fato do seu nome constar como responsável no documento de ordem bancária para pagamento da empresa prestadora de serviços;
 o simples fato do ora Defendente ter constado como um dos responsáveis nas ordens bancárias para pagamento do fornecimento de insumos, em documento que este é desconhecido e não reconhecido como válido pelo ora Defendente, uma vez que este jamais teve qualquer ligação com o procedimento licitatório em tela, não pode gerar a sua responsabilização;
o simples exame dos documentos acostados aos autos permite concluir que todas as aprovações financeiras foram implementadas pelo Dr. Naasson Trindade Cavanellas, na qualidade de Diretor Substituto, não possuindo o Defendente qualquer conduta que tenha, direta ou indiretamente, implicado em liberação de recursos;
 se o ora Defendente não participou da licitação, não assinou o contrato e não autorizou qualquer pagamento, mostra-se indevida e absurda, com todo o respeito, a sua inclusão no polo passivo do feito em tela;
 o nexo de causalidade alegado não guarda qualquer relação com o ora Defendente, visto que, o ora Defendente jamais praticou qualquer conduta que tenha contribuído para o superfaturamento apurado no Pregão Eletrônico nº 121/2016;
o simples ato constar como um dos potenciais responsáveis pelas assinaturas das ordens bancárias não se mostra como elemento apto a ensejar no superfaturamento ora apurado, se, reconhecidamente, as autorizações de pagamento não foram efetivadas pelo ora Defendente, mas sim pelo Diretor Substituto à época, como bem restou reconhecido no bojo do Acórdão em tela;
o ora Defendente não participou do desenvolvimento do Edital e do referido Pregão Eletrônico;
labora em erro o Acórdão ao afirmar que teria o Defendente concorrido com atos que viabilizaram pagamentos em favor da empresa Contratada, o que não é verdade, uma vez que o Defendente jamais autorizou pagamentos nesse contrato, como bem se extrai do exame dos documentos em anexo, as quais atestam que todos os pagamentos foram efetivados pelo Dr. Naason Trindade (transcreve trecho da instrução) ;
a conduta imputada ao ora Defendente é inexistente e se materializa em um claro erro de fato, uma vez que ora Defendente jamais autorizou ordens de pagamentos em favor da Contratada, quanto ao contrato em tela;
todos os atos que ensejaram diretamente no superfaturamento ora apurado foram praticados na fase de licitação, fase esta em que o ora Defendente não praticou qualquer ato, como bem restou-se reconhecido expressamente pela Unidade Técnica;
mostra-se notório que o ora Defendente nada contribuiu para o pretenso superfaturamento apurado e o dano ao erário público supostamente ocorrido;
 o ora Defendente somente foi incluído, erroneamente, no polo passivo do presente Procedimento Administrativo por constar seu nome como um dos responsáveis na ordem bancária de pagamento, mesmo esse, na prática e em concreto, não ter autorizado qualquer liberação de valores;
não há nos autos do presente Procedimento Administrativo, qualquer prova, por mais superficial que seja, de que o ora Defendente tenha, pretensamente, praticado qualquer ato ou conduta que tenha contribuído diretamente e de forma decisiva e dolosa para as irregularidades apuradas no presente Procedimento, o que desconstitui completamente o suposto nexo causal que ensejou a equivocada inclusão deste Defendente no presente procedimento;
o ora Defendente não possui qualquer relação direta ou indireta com os fatos investigados no presente Procedimento Administrativo;
 não é crível que o simples fato de constar o nome do ora Defendente em determinado documento, por si só, tenha o condão de gerar tamanho peso responsabilizatório para o ora Defendente;
em que pese a vaga e genérica conduta imputada ao ora Defendente, a verdade é que, não existe no presente Procedimento Administrativo, como já ressaltado, qualquer evidência contundente que possa comprovar a sua suposta participação na prática do suposto superfaturamento dos itens 12 e 27 do Grupo OS do Edital, que possa ensejar em sua responsabilização pessoal;
jamais existiu qualquer ato ilícito ou conduta irregular do ora Defendente, não passando a imputação de suposto “indício” levantado, de meras ilações indevidas e improcedentes, que nenhuma vinculação guardam com a realidade fática vivenciada;
no documento (anexo) mencionado acima, o qual o ora Defendente desconhece a origem, assim como desconhecia, até então, a existência, somente consta o nome do mesmo, inexistindo qualquer assinatura do mesmo, autorizando pagamentos, senão vejamos (refere-se ao demonstrativo de débito constante da instrução) ;
do simples exame do referido documento (anexo) , constata-se que não  há qualquer assinatura do ora Defendente em seu bojo, tão somente o seu nome, o que tem o condão de também afastar qualquer responsabilização do ora Defendente;
ao verificarmos as Notas de Empenho (em anexo) emitidas para pagamento da empresa prestadora de serviços, constatamos facilmente que nenhuma das referidas Notas de Empenho encontram-se assinadas e/ou autorizadas pelo ora Defendente;
todas as Notas de Empenho mencionadas acima e acostadas à presente peça de bloqueio, encontram-se assinadas pelo Sr. NAASSON TRINDADE CAVANELLAS;
se foram as Notas de Empenho que deram azo às ordens bancárias, consequentemente, as mesmas não foram assinadas e autorizadas pelo ora Defendente, como busca imputar, indevidamente, a peça inaugural (Fls. 01/26) destes autos;
as imputações dirigidas ao ora Defendente, são claramente genéricas e abstratas, não havendo qualquer fundamento jurídico ou fático que as ampare;
 mostra-se um completo absurdo as imputações direcionadas ao ora Defendente, visto que, conforme já exposto acima, encontram-se despidas de qualquer lastro probatório mínimo, devendo o presente Procedimento Administrativo ser arquivado em face do ora Defendente; 
sobre os Princípios da Segregação das Funções, Economicidade e Eficiência, cumpre aduzir que, na peça inaugural (fls. 01/26) , o ora Defendente, também seria responsável pelo dano ao erário, por não ter observado os Princípios da Segregação das Funções, da Economicidade e da Eficiência;
o ora Defendente não procedeu à assinatura de qualquer Nota de Empenho, Ordem Bancária ou Autorização de Pagamento;
tanto é assim que, em nenhum dos referidos documentos, contém a assinatura do ora Defendente, mas tão somente, o seu nome, o que não tem o condão de justificar a mantença e a responsabilização pessoal do ora defendente;
o Princípio da Segregação de Funções consiste em uma regra de controle interno, visando a separação das funções de autorização, aprovação, execução, controle e contabilização, para se evitar falhas, fraudes e conflitos de interesses;
no caso em exame, não há que se falar em qualquer violação ao Princípio da Segregação das Funções, visto que todos os atos praticados, foram realizados por pessoa que encontrava-se instituída na função de Diretor Substituto, que compõe a Administração Geral, juntamente com o Diretor;
a Portaria nº 1.419, de 08 de junho de 2017, que aprovou os Regimentos Internos e o Quadro Demonstrativo de Cargos em Comissão e das Funções de Confiança das unidades integrantes da Estrutura Regimental do Ministério da Saúde, dispõe claramente em seus artigos 274 e 275 que... (transcreve os artigos da portaria que estabelece as competências do Into e de sua Coordenação de Administração Geral) ;
os atos praticados pelo Diretor Substituto (NAASSON TRINDADE CAVANELLAS) encontram guarita nos dispositivos legais supra citados;
não há que se falar em inobservância ao Princípio da Segregação de Funções por parte do ora Defendente, uma vez que os atos administrativos foram praticados pelo Diretor Substituto, integrante da Administração Geral, e que detinha competência para a prática de tais atos;
o princípio da eficiência, tem por escopo garantir o aperfeiçoamento dos serviços e das atividades prestadas à Administração Pública, buscando otimizar os resultados e atender o interesse público com maiores índices de adequação, eficácia e satisfação;
no caso em exame, não há que se falar também em inobservância ao referido Princípio, visto que, o Diretor Substituto (NAASSON TRINDADE CAVANELLAS) , integrante da Administração Geral, era o Chefe do Centro de Cirurgia do Joelho;
uma vez que o objeto licitado era a aquisição de implantes para cirurgias ortopédicas para a área de cirurgia do Joelho - ARJOE, não havia pessoa mais indicada e qualificada para coordenar a referida aquisição de implantes cirúrgicos;
o Sr. NAASSON TRINDADE CAVANELLAS, na qualidade de Chefe do Centro de Cirurgia do Joelho, mostrava-se a pessoa com maior qualificação técnica e teórica para coordenar, na função de Diretor Substituto, a aquisição de implantes que seriam utilizados no seu próprio setor de trabalho;
 se o Princípio da Eficiência, conforme disposto acima, visa atender o interesse público com maior índice de adequação, eficácia e satisfação, a coordenação do Procedimento Licitatório para aquisição de implantes cirúrgicos ortopédicos, por um responsável da área, atendeu perfeitamente a todos os requisitos;
Deste modo, não há que se falar em inobservância ao Princípio da Eficiência, uma vez que o desempenho da função de Diretor Substituto, pelo Chefe do Centro de Cirurgia do Joelho, na Licitação que teve por objeto a aquisição de implantes para cirurgias ortopédicas para a área de cirurgia do Joelho - ARJOE, apresentou-se como benéfico à Administração Pública e ao Interesse Público;
no que tange ao Princípio da Economicidade, cumpre informar que, a priori, o certame não indicava a ocorrência de qualquer mácula, vício e/ou irregularidade em sua tramitação;
os elementos principais do certame demonstravam, a princípio, a regularidade do Procedimento, senão vejamos:
· edital elaborado regularmente;
· houve tramitação regular do Procedimento;
· contratação de empresa que até então era referência no mercado; e
· assinatura e autorização dos atos pelo Diretor Substituto, que era quem detinha todo o conhecimento técnico e teórico acerca dos implantes ortopédicos que estavam sendo adquiridos;
uma vez que os itens acima demonstravam a regularidade do certame, mostrava-se impossível, o ora Defendente visualizar qualquer ocorrência de superfaturamento, como alegou a Unidade Técnica;
em que pese a Peça Inaugural dispor, equivocadamente, que o ora Defendente teria ratificado as atuações do Diretor Substituto (NAASSON TRINDADE CAVANELLAS) , ao proceder à assinatura das ordens bancárias, EM VERDADE, conforme restou-se exposto e demostrado nesta peça de bloqueio, o ora Defendente não assinou qualquer Nota de Empenho e/ou Ordem Bancária, bem como não autorizou qualquer pagamento;
por todos os prismas que se observa, constata-se de modo claro e inequívoco que o ora Defendente, definitivamente, não praticou qualquer das condutas lhe imputadas, bem comonbnão concorreu direta ou indiretamente para o suposto dano ao erário apurado neste Procedimento Administrativo;
pugna o ora Defendente pelo arquivamento do presente Procedimento em relação à sua pessoa, visto não ter qualquer responsabilidade no evento em tela;
as irregularidades ocorreram na fase licitatória, sendo que a própria peça inaugural deste procedimento reconhece expressamente que o ora Defendente não praticou qualquer ato na fase de licitação;
requer acolher os termos desta defesa, julgando improcedente qualquer apontamento de conduta ilícita ou indevida por parte do ora Defendente, determinando-se o imediato arquivamento do presente Procedimento em face deste.
9.2. Análise
Conforme se percebe, em nenhum momento, o Sr. Christiano contesta os fundamentos do débito apontado por este Tribunal. O cerne da argumentação do defendente é negar que sua participação tenha dado ensejo ao prejuízo ao erário que lhe é imputado. Em diversas passagens, o Sr. Christiano Cinelli sustenta que não há dado concreto e objetivo que justifique sua responsabilização. Declaradamente, não procura desconstituir as irregularidades apontadas no Pregão Eletrônico 121/2016 realizado pelo Into, mas simplesmente negar que tenha praticado qualquer conduta irregular ou ilegal em contrato que já estaria assinado e cujo objeto estaria sendo cumprido. O pagamento, ato que lhe é questionado, seria, então, a regular contrapartida financeira ao compromisso assumido pelo Into.
A tese não se sustenta por várias razões. Primeiramente porque ao responsável não foi atribuída nenhuma conduta irregular relacionada a atos que teria praticado na licitação e na celebração do contrato. A única participação ativa do Sr. Christiano no processo administrativo em questão, reconhecida nas instruções precedentes, foi o aval que deu aos pagamentos efetuados à empresa vencedora do certame, mediante a assinatura das ordens bancárias.
O responsável tenta eximir-se da responsabilidade alegando que tal ato seria mera formalidade, uma vez que não participara das etapas anteriores da contratação. Importante ressaltar a esse respeito que o pagamento configura a última etapa da despesa pública, que é antecedida pela emissão da nota de empenho e da liquidação. Conquanto não conste que tenha participado dessas duas anteriores, ao autorizar o pagamento, não somente valida as fases pretéritas como, na prática, permite que os recursos públicos sejam transferidos à empresa contratada. 
Portanto, teve uma participação decisiva no processo. Mesmo que na condição de dirigente máximo da instituição contratante, e talvez por isso mesmo, não atuante nas etapas anteriores, não se exime de culpa porque, efetivamente, praticou ato administrativo vinculante. Além do mais, atuava também na condição de ordenador de despesas da instituição. 
Ao proceder ao pagamento da despesa, nessas condições, o defendente não cumpriu mera formalidade. Não tendo tido, como alega, qualquer ‘ligação’ com a licitação e o contrato, deveria ter-se cercado das cautelas mínimas antes de dar autorização à fase derradeira da contratação. Entre os cuidados exigidos do gestor público, um dos principais é assegurar-se de que os valores contratados e pagos guardam compatibilidade com os de mercado. É exatamente isso que se discute. Não consta que tenha diligenciado nesse sentido. 
O outro questionamento que se faz a respeito da responsabilidade do Sr. Christiano no processo, e que será objeto de análise mais à frente, está diretamente relacionado a sua não participação nas fases pretéritas da contratação: sua omissão, como dirigente máximo, na constatada violação do princípio de segregação de funções, ao permitir que diversos atos administrativos, de criticidade absoluta no processo de contratação, fossem praticados por um único agente público, o Sr. Naasson Trindade Cavanellas, também ouvido sobre o mesmo fato.
Ainda em relação aos pagamentos que autorizou, o defendente ora reconhece ‘ter constado como um dos responsáveis nas ordens bancárias’ (vide alegação reproduzida nas letras ‘i’, ‘j’, ‘n’) , ora nega que participado da ‘liberação de recursos’ (letra ‘k’) ou autorizado os pagamentos, os quais teriam sido ‘efetivados pelo Dr. Naasson Trindade’. Considerando que o defendente não alega, e, portanto, não prova, ter sido fraudada a sua assinatura nas ordens bancárias em tela, não há como negar sua participação no ato, ainda que o tenha feito em conjunto com outros servidores. 
Mas, ainda assim, afirma que as ‘notas de empenho’ que estariam anexas a sua defesa não conteriam sua assinatura. Neste ponto refere-se ao documento constante das páginas 33 e 34 de suas alegações de defesa (peça 28) , o mesmo juntado pela instrução a cargo da Secex-RJ (peça 282, p. 1-2, do TC Processo 011.782/2017-0) , consistente no relatório extraído da opção ‘consulta ordem bancária’ do Siafi (Conob) . Nessa opção consta apenas a listagem, extraída do sistema em 27/8/2018, das OBs emitidas pelo Into em nome do favorecido Oscar Iskin e Cia. Ltda., contendo seu número, data e valor. Não se trata, portanto, do espelho individualizado das ordens bancárias em questão, opção em que seria possível visualizar quem as teria emitido. 
De acordo com o Manual de Despesa da União, aprovado pela Portaria Conjunta STN/SOF 3/2008, ‘o pagamento consiste na entrega de numerário ao credor por meio de cheque nominativo, ordens de pagamentos ou crédito em conta, e só pode ser efetuado após a regular liquidação da despesa (...) a Lei nº 4.320/1964, em seu artigo 64, define ordem de pagamento como sendo o despacho exarado por autoridade competente, determinando que a despesa liquidada seja paga’.
Nessa linha, embora reconheça-se que a culpabilidade do defendente deva ser mitigada em função de sua não participação nas fases de empenho e liquidação da despesa, não há como afastar sua responsabilidade na consumação do possível dano ao erário, na medida em que contribuiu direta e efetivamente para o desembolso dos recursos. Assim, ao contrário do que afirma, não se trata de uma imputação ‘vaga, genérica e abstrata’ que lhe é feita, mas objetiva, certa e documentada. 
O Sr. Christiano faz menção a documento juntado pela instrução da Secex-RJ (peça 282, p. 14-17, do TC Processo 011.782/2017-0) , no qual apenas constaria seu nome, sem sua assinatura, o que afastaria sua responsabilização. O documento em questão é o demonstrativo de débito gerado pela equipe de auditoria para composição da TCE, para fins de instrução, e que, como é sabido, não é assinado pelos responsáveis ali arrolados.
Não procede também a alegação de que não teria assinado as notas de empenho (essas emitidas, realmente, pelo Sr. Naasson Trindade) , as quais teriam dado ‘azo às ordens bancárias’. Configuram (o empenho e o pagamento) etapas distintas e complementares do processo da despesa pública, ambas passíveis da individualização das condutas de quem praticou, de forma independente.
Sobre a violação do princípio de segregação de funções, afirma não ter havido, uma vez que todos os atos praticados pelo Sr. Naasson Trindade Cavanellas, na condição de Diretor Substituto e Chefe do Centro de Cirurgia do Joelho, estariam amparados pelo Regimento Interno do Ministério da Saúde. O princípio da eficiência justificaria a prática dos atos por um único responsável, ‘pessoa com a maior qualificação técnica e teórica’ para tanto.
O princípio da Segregação de funções constitui um dos pilares da administração pública, adotado e reconhecido amplamente pela doutrina e jurisprudência brasileiras como sendo uma das formas mais eficazes de prevenção de erros e fraudes na gestão dos recursos públicos. Dialoga no sentido da separação entre as funções de autorização/aprovação de operações, execução, controle e contabilização, dentro das unidades, de maneira que nenhuma pessoa detenha competências e atribuições em desacordo ou incompatíveis entre si. Na prática, proíbe que as principais fases dos processos de execução de despesas sejam executadas pelo mesmo agente público.
Diversos julgados deste Tribunal reconhecem seu valor e aplicabilidade. O Acórdão 2829/2015-TCU-Plenário, por exemplo, reforçou o entendimento de como a segregação de função permite viabilizar o controle das etapas do processo por setores distintos e impede que a mesma pessoa seja responsável por mais de uma atividade sensível ao mesmo tempo. Já o Acórdão 4227/2017-TCU-Primeira Câmara ilustra que a solicitação de compra efetuada por comissão de licitação infringe tal princípio, uma vez que a pessoa responsável pela solicitação não deve participar da condução do processo licitatório. Essa situação ocorreu na contratação do Into sob exame.
Em resumo, as atividades de controle (controles internos no jargão do modelo Coso) devem estar distribuídas por toda a organização, em todos os níveis e em todas as funções. Não é o que se constatou no Pregão Eletrônico 121/2016, promovido pelo Into. A simples leitura do rol de atos praticados pelo Sr. Naasson Trindade nos dá a incontroversa constatação de acúmulo indesejável de funções. Senão resgatemos os exatos termos da audiência endereçada a ambos, o próprio Sr. Naasson e o ora defendente:
‘- requisitar os itens licitados, assinar o termo de referência, aprovar do edital e seus anexos, assinar o parecer técnico que apreciar aderência das propostas do pregão ao termo de referência e ao edital, desclassificar algumas propostas, autorizar a publicação do edital, assinar a homologação do certame, as atas decorrentes do pregão eletrônico Into 121/2016 SRP, e os contratos celebrados com a empresa Oscar Iskin.’
Na função de autoridade maior da instituição, o Sr. Christiano não poderia se eximir do dever de zelo para com a coisa pública. Ao contrário, espera-se das autoridades nesse nível a diligência no exercício do dever de supervisão e controle hierárquico das atividades despenhadas pelo corpo técnico e dirigentes da instituição, sob pena de responderem culposamente por eventual escolha errônea dos agentes públicos que praticarem os atos administrativos (culpa in elegendo) ou pela falha na revisão desses mesmos atos (culpa in vigilando) .
Ao permitir essa atuação desproporcionalmente razoável do Sr. Naasson Trindade, o defendente contribuiu decisivamente para a prática dos atos ora questionados porque, a rigor, impediu que outros servidores pudessem rever ou corrigir eventuais falhas cometidas pelo Sr. Naasson. Ainda que não se confirme o dano ao erário discutido nestes autos, estará configurada a ilegalidade da atuação de agente público em tantos momentos críticos do processo de licitação e contratação.
Como não foi contestada a existência de dano ao erário, o juízo quanto à responsabilidade do defendente nesse aspecto está condicionado à análise que será feita das alegações de defesa dos demais responsáveis, que, estes sim, adentram ao mérito da questão. Em outras palavras, o resultado do exame dessas defesas poderá ser aproveitado, se for o caso, em relação ao Sr. Christiano Cinelli.
Quanto à audiência realizada, opinamos pela rejeição das razões de justificativas apresentadas Sr. Christiano Cinelli de Figueiredo e, em consequência, pela aplicação da multa prevista nos arts. art. 58, II, da Lei 8.443/1992 e 268, II, do Regimento Interno do TCU.
9.3. Alegações de defesa e razões de justificativas apresentadas pelo Sr. Naasson Trindade Cavanellas (CPF XXX.507.367-XX) , Diretor Substituto e Chefe do Centro de Cirurgia do Joelho no Instituto Nacional de Traumatologia e Ortopedia - Into, à época, em função das seguintes condutas (peça 42) :
Citação: concorrer para dar causa ao dano apurado quando da realização da licitação e aquisição de insumos mediante os itens 12 e 27 do grupo 5 do edital do pregão eletrônico 121/2016, promovido pelo Into, com registro de preços, tendo sido constatado pagamentos superfaturados dos itens 12 e 27 do grupo 5 do edital do pregão eletrônico Into 121/2016 SRP à Oscar Iskin e Cia. Ltda. (CNPJ: 33.020.512/0001-79) , considerado o referencial do pregão eletrônico Ebserh/HU-UFJF 52/2016 (peça 273, p. 3 e 6-7) , com violação ao previsto no art. 37, caput e inciso XXI, da Constituição Federal, arts. 3º e 15 da Lei 8.666/1993, art. 3º da Lei 10.520/2002 e arts. 2º, § 2º; 5º e 9º, incisos I, II e IV e § 1º do Decreto 5.450/2005, uma vez que, na qualidade de chefe do Centro de Cirurgia do Joelho, requisitou os itens licitados, conforme consta da peça 56, p. 1-2; assinou o termo de referência, na qualidade de chefe do Centro de Cirurgia do Joelho (peça 56, p. 24) ; assinou a aprovação do edital e seus anexos, na qualidade de chefe do Centro de Cirurgia do Joelho; autorizou a publicação do edital, na qualidade de Diretor Substituto do Into (peça 60, p. 38) ; assinou o parecer técnico que apreciou aderência das propostas do pregão ao termo de referência e ao edital, na qualidade de chefe do Centro de Cirurgia do Joelho (peça 65, p. 3-10) ; desclassificou algumas propostas, fundamentando, em resumo, que não atendiam às especificações; posteriormente, na condição de Diretor Substituto, assinou a homologação do certame (peça 133, p. 26) , e as atas decorrentes do pregão em referência (peça 134, p. 13-16, peça 134, p. 22-27, peça 134, p. 29-32) , e os contratos celebrados com a empresa Oscar Iskin, exceto o firmado com a Johnson & Johnson, que foi assinado pelo Sr. Christiano Cinelli de Figueiredo (Diretor do Into) ;
Audiência: não atendimento aos princípios da segregação de funções, da economicidade e da eficiência no trato de recursos públicos, consubstanciado na prática sequencial de atos no âmbito do processo administrativo pertinente ao edital do pregão eletrônico 121/2016 SRP, por Naasson Trindade Cavanellas (CPF XXX.507.367-XX) , na qualidade de Chefe do Centro de Cirurgia do Joelho e Diretor Substituto (ao requisitar os itens licitados, assinar o termo de referência, aprovar do edital e seus anexos, assinar o parecer técnico que apreciar aderência das propostas do pregão ao termo de referência e ao edital, desclassificar algumas propostas, autorizar a publicação do edital, assinar a homologação do certame, as atas decorrentes do pregão eletrônico Into 121/2016 SRP, e os contratos celebrados com a empresa Oscar Iskin) .
a conclusão de superfaturamento nos preços dos componentes adquiridos no pregão do Into se baseou nos preços praticados em uma única licitação que foi a realizada pela Ebserh, que, diferentemente do INTO, é remunerada por AIH (Autorização de Internação Hospitalar) e tabela SUS, tornando a compra de implantes mais modernos e de melhor qualidade mais dispendiosa;
esses itens não podem ser comparados porque possuem qualidades distintas;
no pregão do INTO foram adquiridos produtos importados, da marca Exactech, enquanto no pregão da Ebserh adquiriram-se produtos nacionais, da marca MDT;
além da qualidade dos implantes, é relevante frisar a diferença na qualidade dos instrumentais de colocação, indispensáveis por sua precisão e alta tecnologia;
a diferença de qualidade entre os produtos justifica a diferença  de preço apurada por esse Tribunal, e não pode ser considerada para apurar superfaturamento;
como o próprio pronunciamento da Secretaria de Controle Externo no Estado do Rio de Janeiro registra, realizou-se pesquisa de preços praticados pelas distribuidoras e revendedoras dos produtos da mesma marca adquirida no pregão do INTO, com intuito de colher os valores de  mercado;
 como também consta do pronunciamento da Secex-RJ, foi a empresa Implamed que apresentou os preços de mercado para os produtos da marca Exactech, portanto, esse deveria ser o preço utilizado para estabelecer um parâmetro seguro quanto à regularidade dos preços praticados na licitação do INTO;
 ocorre que, mesmo com resposta da empresa Implamed, a unidade somente utilizou como parâmetro os preços praticados no pregão eletrônico Ebserh/HU-UFJF 52/ 2016, sem levar em consideração que os produtos não eram iguais;
a análise da Secex-RJ não levou em consideração as informações referentes aos preços efetivamente praticados no mercado à época;
se os preços de mercado referentes ao produto objeto do pregão do INTO foram informados pela Implamed, verifica-se que é inadequado utilizar como parâmetro os valores referentes ao pregão da Ebserh, pois, como já registrado, os componentes são diferentes;
 o sobrepreço ou superfaturamento deve ser aferido com base no preço de mercado do bem ou serviço que se deseja contratar; é o que estabelece a Lei 8.666/1993;
no Acórdão 15149/2017-TCU-Plenário, o Tribunal de Contas da União deixou claro que a constatação de sobrepreço deve estar baseada em informações sobre os preços efetivamente praticados no mercado à época (transcreve excertos do acórdão) ; 
a jurisprudência desta Corte de Contas é no sentido de que o sobrepreço deve ser aferido a partir dos preços de mercado, ou, dependendo do caso, em comparação com sistemas referenciais de preço;
 de todo modo, o preço referente ao pregão da Ebserh não pode ser adotado como um parâmetro seguro e absoluto, e os preços da Implamed devem ser a referência principal porque são relativos aos mesmos produtos adquiridos pelo INTO;
 tomando como base os valores informados pela Implamed, é possível verificar que os valores praticados no pregão do INTO são similares aos vigentes no mercado para a comercialização dos componentes da marca Exactech;
o TCU tem considerado como frágil o cálculo de superfaturamento com base em preços registrados por outros órgãos e entidades da Administração Pública, visto que esses preços registrados, por si só, não poderiam servir de prova e de parâmetro para quantificação de dano (transcreve excertos do Acórdão 895/2015-TCU-Plenário) ;
 pode-se observar que essa Corte tem ponderado não ser viável o cálculo de superfaturamento tendo por base, exclusivamente, os valores registrados por outros órgãos e entidades da administração pública, especialmente neste caso que fica demonstrada a fragilidade de um comparativo entre dois produtos com qualidade e características diferentes;
não há como apontar sobrepreço no caso em questão, visto que a Secex/RJ utilizou somente os valores praticados em pregão da Ebserh, relativos a objetos totalmente diferentes aos adquiridos no pregão do INTO, desconsiderando indevidamente as informações apresentadas pela empresa Implamed;
quanto à diferença entre os produtos, a análise dos aspectos técnicos por si só permite afastar a conclusão de superfaturamento;
os componentes adquiridos pelo INTO são produtos importados, com referências técnicas baseadas em estudos de longo prazo, que permitem um mapeamento da aceitabilidade da prótese pelo paciente, sua durabilidade, rastreabilidade e principalmente o acompanhamento de ocorrências como desgaste, quebra, soltura, fadiga entre outras;
 a ausência de estudos técnicos sobre as próteses nacionais torna inviável aferir a sua qualidade, contudo, na prática, se verifica uma diferença significativa entre a durabilidade das próteses articulares de origem importada e as próteses nacionais;
 a insuficiência de registros nesse sentido consta no próprio Relatório Final do Grupo de Trabalho Externo de Órteses, Próteses e Materiais Especiais (GTE OPME) ANS/ ANVISA, apensado a estes autos (transcreve excertos do relatório em questão) ;
esse relatório é datado do ano de 2016, contudo, ainda não há estudos a longo prazo sobre a qualidade dos produtos nacionais; há, portanto, apenas apontamentos pontuais e o conhecimento advindo da experiência prática dos cirurgiões que atuam na área, contexto geral que evidencia a preferência pela utilização de próteses importadas em toda a rede de operadoras de saúde suplementar, por exemplo;
 as indústrias ortopédicas líderes do mercado mundial possuem grande consumo e demanda destes implantes, tornando viável economicamente a pesquisa, o desenvolvimento e a comercialização das  novas tecnologias;
 talvez por isso, a grande maioria dos sistemas de próteses nacionais sejam cópias de importadas, e na sua maioria, de modelos mais antigos, como é o caso da prótese adquirida pela Ebserh Juiz de Fora, que é uma cópia de um modelo bem mais antigo da marca Zimmer (uma das marcas líderes do mercado mundial) ;
 em resumo estamos comparando uma prótese de modelo e conceitos atuais, com qualidade/durabilidade reconhecida internacionalmente e instrumental preciso/moderno, com outra prótese cópia de modelo antigo, com qualidade/ durabilidade ainda a serem comprovadas e instrumental não tão precisos;
o INTO atua em casos complexos e é uma referência na área, logo, é natural que opte por utilizar produtos que possuem um controle de qualidade maior e instrumentais de colocação modernos e precisos; o INTO é uma unidade de referência em Traumatologia e Ortopedia de alta complexidade no país;
 atualmente, o INTO é uma instituição reconhecida nacional e internacionalmente pela sua excelência nos procedimentos cirúrgicos e ambulatoriais nas áreas de traumatologia e ortopedia, sendo a única instituição pública no Brasil acreditada pela Joint Comission Internacional (JCI) ; 
 ademais, o Instituto integra uma entidade internacional onde participam apenas vinte dos grandes centros da ortopedia mundial, a International Society of Orthopaedie Centers (ISOC) ;
 apenas no ano de 2016, o Centro de Cirurgia de Joelho do INTO realizou em torno de 1650 (um mil seiscentos e cinquenta) cirurgias  de joelho (eletivas ou seja, sem emergências) , número expressivo até para os parâmetros internacionais;
o INTO também é uma importante instituição de ensino e pesquisa, com relevantes estudos e publicações cientificas adicionalmente ao seu perfil assistencial, mais conhecido pela população, pois possui larga produção cirúrgica e ambulatória;
o INTO é a entidade pública que lidera a realização de cirurgias de alta complexidade, sendo o grande responsável por cirurgias ortopédicas de alta complexidade do Município do Rio de Janeiro, além de atender a uma grande demanda de casos complexos, graves, de complicações e de infecções oriundas de todo o território nacional;
 pode-se constatar que o único acesso dos pacientes do SUS a estes procedimentos cirúrgicos de alta complexidade é através do INTO;
 com isso, a lista de espera por cirurgias de joelho é enorme, crescente a cada ano, devido a vários fatores, principalmente ao déficit de instituições públicas capacitadas em artroplastias, aumento das doenças degenerativas e o envelhecimento da população;
 as principais demandas de cirurgias de joelho são: as artroplastias primárias, as revisões de artroplastias e as reconstruções ligamentares; a enorme produção cirúrgica exige do INTO planejamento e logística próprios, sem precedentes em razão do volume e qualidade, as quais são realizadas em total compatibilidade com as normas vigentes, particularmente a Portaria 403-SAS/2015;
 o funcionamento eficiente do INTO requer um processo complexo de compra de implantes, que envolve: planejamento adequado, com fixação de metas cirúrgicas, distribuição das salas cirúrgicas, de acordo com as maiores listas de espera, gerenciamento de leitos, função do tempo de permanência de cada procedimento e, no tocante à aquisição de implantes, a definição da quantidade específica de instrumentais de colocação, do seu controle, do armazenamento adequado dos implantes, do controle da dispensação, da rastreabilidade, da correta logística das trocas de componentes, para evitar a perda de pontas e, principalmente, a logística de esterilização, que atenda aos mais altos critérios de qualidade e segurança;
 o padrão de excelência tanto do ato médico quanto dos materiais utilizados, sempre foi marca registrada do INTO;
 grande parte dos pacientes do INTO são oriundos de instituições no Brasil que, frequentemente, remetem seus casos de complicações e sequelas, principalmente das artroplastias, por não possuírem recursos materiais e técnicos apropriados aos procedimentos de alta complexidade;
por todos esses aspectos, no contexto da licitação analisada, é plenamente aceitável que o INTO tenha visado a  aquisição de componentes de qualidade reconhecida na literatura médica, tendo em vista que existem pesquisas, estudos técnicos e sistemas chamados de Registros de Artroplastias sobre os produtos importados, enquanto os nacionais ainda não possuem referência técnica ou rastreabilidade;
  o INTO é uma esperança dos pacientes do SUS que necessitam de procedimentos de alta complexidade; não há no setor público, qualquer outra instituição que esteja apta a realizar tamanha variedade de procedimentos de alta complexidade em ortopedia;
 a segregação de funções visa o controle das etapas do processo por setores diferentes; no caso, o Defendente atuou pela área responsável pela contratação e, por uma questão de necessidade da entidade, acabou acumulando atribuições, atuando na condição de Diretor Substituto;
 o Defendente agiu dessa forma porque a contratação era necessária, e, como estava substituindo o Direito à época, não se furtou de praticar os atos indispensáveis para a conclusão do processo licitatório;
 a segregação de funções visa permitir maior controle dos atos e dos processos, mas as situações concretas devem ser observadas sob a ótica dos obstáculos e as dificuldades reais do gestor, também considerando a complexidade e relevância da área de atuação do INTO;
situações pontuais podem ser ponderadas com base na razoabilidade, até porque não foram apontadas irregularidades relacionadas aos atos praticados pelo Defendente, o que demonstra que apenas atuou para permitir a conclusão do processo;
conclui-se que não há superfaturamento nos preços referentes aos itens 12 e 27 do grupo 5 do pregão, porque o comparativo não observou questões técnicas relevantes que demonstram a impossibilidade de estabelecer um paralelo entre produtos de qualidades e marcas diferentes;
 também porque o INTO é uma referência em Traumatologia e Ortopedia de alta complexidade, e não poderia atuar com produtos que não possuem referência técnica e podem comprometer ainda mais os casos complexos que são atendidos pela entidade;
 demonstrada ausência de irregularidade na licitação e na conduta do Defendente, requer-se que o processo seja arquivado sem imputação de débito ou penalidade ao Defendente.
9.4. Análise
As alegações apresentadas pelo defendente em resposta à citação são muito semelhantes àquelas ofertadas pela empresa Oscar Iskin & Cia. Ltda. e, por isso, serão analisadas em conjunto no próximo item desta instrução.
No que se refere à audiência realizada pela violação do princípio da segregação de funções, também objeto da mesma medida ao Sr. Christiano Cinelli, o defendente se limita a afirmar que, por questão de necessidade, acabou acumulando atribuições, não se furtando a praticar os atos necessários à conclusão da licitação. Sustenta também que tal situação deve ser considerada ‘sob a ótica e as dificuldades do gestor’.
Neste ponto, valem aqui as mesmas considerações e análises efetuadas no exame das justificativas oferecidas pelo Sr. Christiano Cinelli, não sendo necessário repeti-las. Os argumentos ora trazidos pelo Sr. Naasson são insuficientes para elidir a irregularidade. Não estão demonstradas, apenas alegadas, a ‘necessidade’ do acúmulo de funções e as ‘dificuldades’ para segregar as funções tão críticas que acumulou. Além do mais, tal concentração não foi constatada em outras licitações auditadas por este Tribunal na mesma instituição, no mesmo contexto no qual foi realizada a fiscalização que originou o presente processo.
A violação do princípio, se não deliberada, configurou a assunção de riscos críticos pela administração do Into.  A incompatibilidade das funções desempenhadas salta aos olhos. Os gestores simplesmente eliminaram pontos de controle básicos num processo de contratação. Como permitir que um mesmo servidor ou dirigente (no caso, o Sr. Naasson) praticasse, em sequência e de forma monocrática, atos tão relevantes e complementares? Relembrando, foram os seguintes:
requisição dos itens licitados;
assinatura do termo de referência; 
aprovação do edital e seus anexos;
assinatura do parecer técnico que apreciou a aderência das propostas do pregão ao termo de referência e ao edital;
desclassificação de propostas;
autorização para publicação do edital;
homologação do certame;
assinatura das atas decorrentes do pregão eletrônico; 
assinatura do contrato celebrado com a empresa Oscar Iskin.
Sob qualquer ótica, conclui-se pela ilegalidade flagrante desse procedimento, ainda que não pairassem dúvidas sobre a legalidade do processo, o que não é o caso. A licitação ora em análise integra conjunto de processos autuados em decorrência da investigação da ‘máfia das próteses’, de ampla repercussão na imprensa nacional e nos órgãos de controle. Apura-se, em diversas frentes, o conluio entre variados atores, em especial fabricantes e distribuidores de OPME, além de hospitais, médicos e advogados.
Não procede a afirmação do defendente de que ‘não foram apontadas irregularidades relacionadas aos atos praticados’ pelo próprio, referindo-se à diversidade de sua atuação, o que teria que ser ponderado com base na razoabilidade. A principal suspeita que recai sobre o processo licitatório (a existência de superfaturamento por preço praticado acima dos de mercado) certamente poderia ter sido enfrentada, evitada, ou mesmo justificada, caso outros atores tivessem sido atuantes no processo. A condução praticamente monocrática da licitação impediu a adequada instrução do processo.
Assim sendo, pelos mesmos critérios já relacionados no capítulo anterior, opinamos pelo não acolhimento das razões de justificativa apresentadas pelo Sr. Naasson Trindade Cavanellas, e pela aplicação da multa prevista nos arts. 58, II, da Lei 8.443/1992 e 268, II, do Regimento Interno do TCU.
9.5. Alegações de defesa apresentadas pela sociedade empresária Oscar Iskin & Cia Ltda. (CNPJ 33.020.512/000179) , contratada em decorrência do pregão eletrônico Into 121/20016 SRP (peça 41) , em função da seguinte conduta:
Citação: apresentar preços e cobrar pelo fornecimento dos insumos e materiais à Administração Pública Federal em atendimento aos itens 12 e 27 do grupo 5 do edital do pregão eletrônico Into 121/2016 SRP, promovido pelo Instituto Nacional de Traumatologia e Ortopedia – Into, com valores superfaturados, causando dano ao erário federal, uma vez que os preços cobrados e pagamentos recebidos pela empresa para atendimento dos itens mencionados daquele procedimento licitatório foram apresentados em valores injustificadamente superiores aos homologados no pregão eletrônico Ebserh/HU-UFJF 52/2016 (peça 273, p. 3 e 6-7) , certame realizado pela Ebesrh/HU-UFJF para aquisição de insumos correlacionados como correspondentes aos licitados para cirurgias do mesmo gênero e finalidade, configurando-se violação ao previsto no art. 37, caput e inciso XXI, da Constituição Federal e art. 3º da Lei 8.666/1993.
 o parâmetro utilizado pela unidade técnica para aferir a regularidade dos preços do pregão foi inadequado, o que conduziu à conclusão equivocada de que teriam sido adquiridos com valores superfaturados, como se demonstrará;
 para elaboração do comparativo de preços, considerando o elevado custo envolvido e especificidade aplicável, buscou-se junto a fornecedores, seguradoras do mercado e entes públicos especializados informações sobre os valores na aquisição dos quantitativos;
 conforme registrado na instrução, houve dificuldade em obter ‘informações confiáveis sobre valores que pudessem auxiliar na verificação sugerida na instrução precedente acerca da adequação dos preços praticados para os itens 12, 26, 27, 40, 41 e 46, todos integrantes do grupo 5 do Pregão’;
 assim, a análise da unidade técnica se baseou nas informações apresentadas pela empresa Implamed e pela Ebserh, que permitiram estabelecer uma correlação de descrições para comparar os preços dos itens; 
os preços indicados nas informações da Implamed e da Ebserh foram discrepantes, porque, embora se tratem de componentes do mesmo gênero, são produtos absolutamente diferentes - o produto da Ebserh é nacional, enquanto o da Implamed é importado, assim como o adquirido pelo Into;
diante de duas referências válidas, contudo, a Unidade Técnica imotivadamente desconsiderou os preços registrados pela Implamed, adotando a tabela apresentada pela Ebserh como parâmetro único para cálculo do suposto sobrepreço;
 há um equívoco na análise do preço, pois, mesmo a empresa Implamed tendo apresentado resposta à com planilha indicativa dos valores de mercado do mesmo produto ofertado pela Defendente na licitação do Into, da marca Exactech, o cálculo do suposto  sobrepreço se baseou apenas no preço praticado em pregão pela Ebserh, referente a produto de marca diversa - MDT - de qualidade inferior;
 a tabela constante na própria instrução demonstra que o produto indicado pela Implamed é compatível com o fornecido ao Into, inclusive, com preço superior ao cobrado pela  Defendente, demonstrando a ausência de sobrepreço;
os preços da Implamed devem ser a principal referência para a análise dos autos, visto que se trata de produto da mesma marca daquela fornecida ao Into pela Defendente – Exactech;
a jurisprudência do TCU é pacífica quanto à exigência de que o sobrepreço seja aferido com base nos valores efetivamente praticados no mercado (transcreve excertos dos Acórdão 5101/2014-TCU-Primeira Câmara e 2796/2013-Plenário) ;
 os preços obtidos no pregão promovido pela Ebserh não representam um referencial absoluto a ser seguido em toda e qualquer contratação, especialmente neste caso, em que foram adquiridos pela Ebserh produtos de marcas e características diferentes do objeto da licitação do Into;
sendo o produto fornecido ao Into de origem importada, com qualidade aferida por vasta literatura médica, e o produto da Ebserh de origem nacional, sem qualquer referência técnica, a comparação de preços toma-se absolutamente inapropriada, sujeita a graves distorções;
a distinção entre os componentes fica clara quando se observa que a própria unidade técnica, inicialmente, realizou diligência junto à Implamed para buscar referenciais de preço dos componentes da marca Exactech, de qualidade superior;
 em caso similar, o TCU considerou inviável comparar produtos do mesmo gênero quando de marca e qualidade distintas (transcreve excertos do Acórdão 2170/2007-TCU-Plenário) ; 
 vê-se que essa nobre Corte de Contas entende que não se pode exigir que um licitante que fornece produtos de maior qualidade, oferte preço correspondente a produto similar, mas de qualidade inferior, sendo equivocado interpretar essa diferença de preço como irregular; 
 no caso, não há de se falar em sobrepreço quando as informações obtidas junto à Implamed demonstram que os preços obtidos no pregão realizado pelo Into são inclusive inferiores aos valores praticados no mercado, com relação aos produtos da marca Exactech;
 cabe mencionar a fragilidade no parâmetro de comparação de preços utilizado no processo, dado que foram considerados na análise apenas aquele de menor valor, sem referência com o que foi fornecido;
tal situação já foi considerado motivo de afastamento do sobrepreço por esse Tribunal, dada a inconsistência para a identificação do sobrepreço, com a devida segurança (transcreve excertos do Acórdão 384/2014-TCU-Segunda Câmara) ;
 a desconsideração imotivada dos preços da Implamed macula a conclusão da unidade técnica, devendo ser afastada a alegação de o sobrepreço, até porque, repisa-se, é impossível estabelecer um comparativo com os preços obtidos no pregão da Ebserh, pois os componentes não são equivalentes;
embora conste na instrução que o critério utilizado seria as ‘informações elaboradas pela Diretoria de Atenção à Saúde da Empresa Brasileira de Serviços Hospitalares (Ebserh) (peça 273) , e tabelas encaminhadas pela Implamed - Implantes Especializados Com. Impor. Expor. Ltda. (peça 261) ’, o cálculo do suposto sobrepreço se baseou exclusivamente no referencial obtido junto à Ebserh, que apresentou valores muito inferiores (transcreve trechos da instrução) ;
 a discrepância entre os dois paradigmas é um fator que, por si só, enfraquece a conclusão de existência de sobrepreço, pois prejudica a obtenção de um parâmetro seguro, conforme já decidiu o TCU (transcreve excertos do Acórdão 942/2017-TCU-Plenário) ;
 a cotação de preços apresentada pela Implamed, originária de diligência promovida pela própria Unidade Técnica, é legítima e mais adequada, pois se trata de produto da mesma marca daquele que foi fornecido ao Into;
a desconsideração dos preços apresentados pela Implamed, portanto, foi injustificável, demonstrando a fragilidade da metodologia de cálculo utilizada pela unidade técnica e a consequente incerteza quanto à própria existência do débito, o que impõe o arquivamento da tomada de contas especial por ausência de pressuposto de  desenvolvimento válido e regular do processo;
 esses argumentos demonstram a inadequação do parâmetro utilizado no processo, que conduziu à equivocada conclusão de que a Defendente teria recebido valores acima dos preços de mercado, pertinentes  aos itens 12 e 27 do pregão promovido pelo Into;
 requer-se o conhecimento das presentes alegações de defesa e, no mérito, o arquivamento da presente tomada de contas especial, por ausência de pressuposto de desenvolvimento válido e regular do processo, com fundamento no art. 201, § 3º, c/c o art. 212 do Regimento Interno do TCU;
alternativamente, seja afastada a responsabilidade da Defendente, julgando suas contas regulares ou regulares com ressalvas, afastando qualquer pretensão punitiva.
9.6. Análise
Praticamente todas as alegações produzidas pelos defendentes Srs. Naasson Trindade Cavanellas e empresa Oscar Iskin e Cia. Ltda. contestam a existência de dano ao erário na contratação em exame pela mesma razão: seria inadequado o parâmetro de comparação utilizado pela instrução da Secex-RJ entre os valores pagos à referida empresa, no âmbito do contrato decorrente do Pregão 121/2016 conduzido pelo Into, e os preços de mercado. Em função disso, é importante resgatar os procedimentos adotados pela referida unidade técnica que a levaram a concluir pela existência de superfaturamento por sobrepreço.
As três instruções saneadoras precedentes, elaboradas no âmbito do processo originador de representação (peças 35, 172 e 251 do TC Processo 011.782/2017-0) , revelam o esforço da equipe da Secex-RJ no sentido da obtenção de parâmetros confiáveis para analisar a compatibilidade dos valores contratados pelo Into com aqueles correntes no mercado para fornecimento da mesma espécie dos bens licitados. A quarta e última instrução (peça 283 dos mesmos autos) propugnou pela conversão do processo em tomada de contas especial e consequente citação dos responsáveis, à vista dos indícios de dano ao erário constatados. Como já relatado, tais medidas foram aprovadas por este Tribunal mediante o Acórdão 2382/2018-TCU-Plenário.
Já na primeira instrução (peça 35, p. 18-19, do TC Processo 011.782/2017-0) , foram propostas diligências a vários órgãos, dentre as quais:
a) ao Into, para obtenção das pesquisas de preço que fundamentaram as estimativas dos custos unitários dos itens integrantes do objeto do pregão; e 
b) à Agência Nacional de Saúde Suplementar –ANS, para que informasse os valores pagos por operadoras de saúde complementar por aquisições, realizadas no ano de 2016, de produtos ofertados pelos vencedores do Pregão 121/2016 do Into. 
A resposta foi analisada na instrução subsequente. Quanto aos elementos requeridos ao Into a Secex-RJ registrou que (peça 172, p. 8) :
IV) pesquisa de preços (peça 56, p. 25-39, peças 57-59, peça 60, p. 1-60) baseada apenas em consulta a fornecedores, realizada num universo de 28 empresas (destinatários do e-mail de cotação de peça 57, p. 2-3) , obtendo, todavia, somente 4 ou 5 respostas de cotações por grupo, consoante se verifica no ‘Mapa de Levantamento de Custos’ (peça 60, p. 15-33) , figurando entre as que apresentaram orçamento para a contratação as empresas New Service e Agamed, as quais foram implicadas nas ocorrências sob investigação da operação ‘Fatura Exposta’ (peça 21, p. 4) .
Quanto à resposta da ANS, assim pronunciou-se a instrução (peça 172, p. 18-19) :
‘87.	Lamentavelmente, a diligência realizada junto à ANS, com o objetivo de identificar  os  valores pagos por operadoras de saúde complementar por aquisições, realizadas no ano de 2016, dos produtos ofertados pelos vencedores do pregão em tela, não atingiu os seus objetivos (itens 8 a 12 desta instrução) .
88.	Entendemos, em caráter preliminar, que este Tribunal deve insistir na apuração dos preços que efetivamente têm sido adquiridos os materiais objeto da licitação em análise. Obtendo-se as informações desejadas, será possível testar a hipótese de superfaturamento, com a consequente configuração do débito.
89.	Para que essas informações sejam obtidas, será importante contar com a colaboração de agentes privados que rotineiramente realizam a compra dos itens em tela, no caso as  operadoras de saúde complementar.’ (os destaques não são do original) .
Em função dessa conclusão, decidiu-se pela realização de novas diligências às seguintes entidades, com vistas à obtenção dos valores eventualmente pagos para aquisição, nos anos de 2016 e 2017, de materiais correspondentes aos itens 12, 26, 27, 40, 41 e 46 do Pregão 121/2016 do Instituto Nacional de Traumatologia e Ortopedia Jamil Haddad (Into) (peça 172, p. 21-22) :
‘a) Empresa Brasileira de Serviços Hospitalares (EBSERH; minuta no item 94 desta instrução) ;
b) Amil Assistência Médica Internacional (minuta no item 93 r) ;
c) Bradesco Saúde (minuta no item 93 desta instrução) ;
d) Intermédica Sistema de Saúde (minuta no item 93 desta instrução) ;
e) SulAmérica (minuta no item 93 desta instrução) ;
f) Central Nacional Unimed (minuta no item 93 desta instrução) ;
g) Caixa de Assistência dos Funcionários do Banco do Brasil (Cassi; minuta no item 93 desta instrução) ;
h) Saúde Caixa (minuta no item 93 desta instrução) ;
i) Caixa de Assistência e Saúde dos Empregados dos Correios (Postal Saúde; minuta no item 93 desta instrução) ;
j) Assistência Multidisciplinar de Saúde da Petrobrás (AMS; minuta no item 93 desta instrução) ;
k) Associação Brasileira de Planos de Saúde (Abramge; minuta no item 93 desta instrução) .’
A terceira instrução elaborada nos mesmos autos do TC Processo 011.782/2017-0 é dedicada à análise dos elementos obtidos em resposta à referida medida saneadora (peça 251) . Destacam-se os seguintes excertos extraídos de sua conclusão (os grifos não são do original) :
‘89.	Como restou evidenciado na análise acima desenvolvida, tal como foram realizadas, as diligências não lograram êxito em trazer a estes autos informações confiáveis sobre valores que pudessem auxiliar na verificação sugerida na instrução precedente acerca da adequação dos preços praticados para os itens 12, 26, 27, 40, 41 e 46, todos integrantes do grupo 5 do Pregão 121/2016. O insucesso na obtenção das informações deveu-se em grande parte, conforme ressaltado, à ausência de indicação, nas solicitações formuladas às operadoras de saúde, dos códigos Anvisa dos componentes e dos sistemas consignados na proposta da vencedora do grupo 5 daquele certame. A nosso ver, os códigos Anvisa dos sistemas e dos componentes integrantes dos mencionados itens do pregão são essenciais para que as operadoras possam discriminar, de forma segura, os valores por elas pagos nas eventuais aquisições de materiais similares aos ofertados na licitação sob exame, permitindo, assim, a comparação dos preços.
90.	Contudo, como já se consignou, embora constem destes autos os códigos Anvisa dos sistemas a que pertencem os componentes cotados pela vencedora do grupo 5 do referido pregão, não foram localizados os códigos Anvisa daqueles componentes. Também não foi possível obter tais códigos a partir do site da Anvisa, uma vez que, sem um conhecimento específico do assunto, nem sempre se podem associar, de forma precisa e inequívoca, as descrições constantes da proposta da adjudicatária do grupo 5 àquelas registradas no sistema da agência reguladora.
91.	Assim sendo, para se atingir o objetivo alvitrado na instrução precedente, entendemos necessário formular novas solicitações de informações às operadoras de saúde, agora com mais precisão, ou seja, com indicação dos códigos Anvisa de sistemas e componentes.
92.	Para tanto, faz-se necessário, preliminarmente, conhecer os códigos dos componentes. Nesse sentido, cabe requisitar ao Into que, tendo por base a proposta formulada pela empresa vencedora do grupo 5 do Pregão 121/2016, informe a descrição completa e o código Anvisa dos componentes e respectivos sistemas, bem como dos instrumentais ofertados na referida proposta para os itens 12, 26, 27, 40, 41 e 46 daquele certame. Na mesma oportunidade, cabe indagar ao instituto sobre a sistemática de fornecimento do instrumental associado a cada componente previsto nos citados itens do pregão e discriminado sob o título ‘Descrição do Instrumental’, a fim de saber se tais equipamentos são disponibilizados na forma de kit integrante de cada componente – ou seja, se o componente e os respectivos instrumentos constituem uma unidade indissociável de venda – ou se os instrumentos são fornecidos em separado, como uma unidade autônoma em relação ao componente. O entendimento quanto a essa questão é importante para estabelecer a metodologia de comparação de preços.
93.	(...) Como se percebe, revela-se fundamental conhecer o universo relacionado aos materiais ora examinados, visando a ampliar as chances de sucesso na pesquisa junto às operadoras de saúde, uma vez que diferentes registros podem ter sido utilizados como referência em aquisições de mesmo dispositivo. Assim, vale requerer à Anvisa que apresente todos os códigos de registro, ainda que com validade expirada, que designem os sistemas de artroscopia mencionados na proposta da vencedora do grupo 5, bem como os códigos dos respectivos componentes.
94.	Para a pretendida coleta de valores de mercado, outra estratégia que pode ser adotada é a busca por preços praticados pelas distribuidoras e revendedoras dos produtos ora em análise. Com esse intuito, cogita-se solicitar a colaboração da representante comercial, no Brasil, do fabricante dos produtos Exactech – a saber: empresa Implamed - Implantes Especializados Com. Impor. Expor. Ltda. – , no sentido de que, em sede de cooperação com o TCU, informe, no que tange aos componentes integrantes dos Sistemas de Implante de Joelho Optetrak (modelos PS, CR, CC, RBK e Hi-Flex) do fabricante Exactech, os preços médios praticados no mercado ou os preços sugeridos para revenda, para o período de 2015 a 2018, bem como identifique os distribuidores e revendedores que, no mesmo lapso temporal, adquiriram, para comercialização, os referidos componentes.
 (...) 
96.	Além das operadoras de saúde, entendemos que, em havendo resposta da representante comercial do fabricante para o questionamento quanto aos distribuidores e revendedores, o levantamento de preços pode ser estendido a esses.’
Face a essa conclusão, deliberou-se pela realização de nova etapa saneadora, por meio das seguintes diligências (peça 251, p. 21) :
c) ao Into, que informasse a descrição completa e o código Anvisa dos componentes e respectivos sistemas, bem como dos instrumentos ofertados, na referida proposta, relativamente aos itens 12, 26, 27, 40, 41 e 46 daquele certame; bem assim	esclarecesse a sistemática de fornecimento do instrumental associado a cada componente previsto nos citados itens do pregão e discriminado sob o título ‘Descrição do Instrumental’;
d) à Agência Nacional de Vigilância Sanitária – Anvisa, para que encaminhasse a este Tribunal a relação de todos os códigos de registro na agência, válidos ou já expirados, que designem os sistemas do fornecedor Exactech discriminados, ainda que com denominação não idêntica;
e) à representante comercial do fabricante dos produtos Exactech no Brasil (Implamed - Implantes Especializados Com. Impor. Expor. Ltda. - CNPJ:57.146.607/0001-00) , solicitando que aquela empresa informasse: i) para os componentes integrantes dos Sistemas de Implante de Joelho Optetrak (modelos PS, CR, CC, RBK e Hi-Flex) do fabricante Exactech, os preços médios praticados no mercado e/ou os preços sugeridos para revenda, relativamente aos anos de 2015 a 2018; e ii) por meio de nome e CNPJ, os distribuidores e revendedores que, de 2015 até a presente data, adquiriram, para comercialização, componentes integrantes dos Sistemas de Implante de Joelho Optetrak (modelos PS, CR, CC, RBK e Hi-Flex) do fabricante Exactech.
O exame dos elementos obtidos em resposta consta da quarta instrução (peça 283) , de onde se extraem os seguintes excertos:
28.	Diante das informações encaminhadas pela Implamed, restou claro a possibilidade, adotada pela empresa, de se estabelecer uma correlação de descrições baseada em um mesmo código processado pela Anvisa tendo em conta que um conjunto de variações de um mesmo insumo possui a mesma aplicação e o mesmo custo, conforme demonstrado acima. As informações encaminhadas demonstram que é possível correlacionar descrições, apesar das variações de medidas, inclinações, ou outros recursos adaptativos, de acordo com a condição do paciente ou lesão, ou seja, demonstra que essas variações não comprometem a necessária correlação de descrições.
 (...) 
30.	Quanto às informações encaminhadas pela Empresa Brasileira de Serviços Hospitalares - Ebserh, observa-se que a mesma utilizou as características inerentes dos itens solicitados como suficientes para estabelecer suas descrições, sem necessariamente relacionar, na amostra circularizada, as descrições empregadas a código Anvisa.
31.	A partir dos procedimentos adotados pela empresa pública Ebserh e pela empresa privada Implamed verificados no caso, resta, portanto, evidente que as informações encaminhadas demonstram a viabilidade de ambos os procedimentos adotados correlacionarem descrições, apesar das variações de medidas, inclinações, ou outros recursos adaptativos, de acordo com a condição do paciente ou lesão. Conclui-se que demonstram que essas variações não comprometem a correlação de itens demandada a partir de suas descrições, e que, a partir das referidas descrições, cabe estabelecer suas correlações com os itens 12, 26, 27, 40, 41 e 46 do grupo 5 do Pregão 121/2016-Into.
32.	Portanto, com base nas correlações das descrições apresentadas pela Ebserh, a presente instrução posiciona-se no sentido de que é possível comparar os preços praticados no pregão eletrônico Into 121/2016SRP, para os itens 12 e 27, com os praticados no pregão eletrônico Ebserh/HU-UFJF 52/2016, na forma a ser apresentada, tendo em conta que a Ebserh apresentou somente essas duas correlações a partir da amostra circularizada.
A partir dessas análises, portanto, primeiramente, a Secex-RJ concluiu pela possibilidade correlação entre as descrições obtidas junto à Implamed e Ebserh com aquela definida na licitação do Into. Para tanto, elaborou o seguinte quadro comparativo:
	Comparativo de descrições dos itens: 12 e 27 do grupo 5 do edital do pregão eletrônico Into 121/2016SRP

	Item 
	Into
Pregão eletrônico 121/2016 SRP
	Implamed
	Ebserh/HU-UFJF 
Pregão eletrônico 52/2016 SRP

	12
	Componente femoral primário, confeccionado em cromo e cobalto, com estabilização, cimentado, com no mínimo 5 tamanhos (ver ata do certame, à peça 30, p. 2) .
	Componente femoral primário, cromo cobalto, cimentado com estabilização posterior, tamanhos 1, 2,3, 4 e 5, assimétrico, permitindo alta flexão de 145º, direita e esquerda (ver peça 261, p. 23) 
	Componente femoral, material liga de cromo - cobalto molibdênio, tipo p/joelho primário, tipo fixação cimentada com estabilização posterior engloba todas as medidas - 20 unidades (ver peça 273, p. 3-6) 

	27
	Componente tibial primário, metálico, cimentado, plataforma fixa, confeccionado em titânio, com no mínimo 5 tamanhos. (ver ata do certame , peça 30, p. 4) . 
	Componente tibial, cimentado, fixo, titânio, 4 aletas para fixação e estabilidade antirrotatória, 11 tamanhos (ver peça 261, p. 192) 
	Componente tibial, material titânio, tipo primário, tipo fixação cimentado aplicação c/inclinação posterior de 7’, englobando todas as medidas - 20 unidades (ver peça 273, p. 3 e 6) 

Ocorre que, na sequência, opina a equipe da Secex-RJ pela existência de débito a partir da comparação entre os preços obtidos junto à Ebserh e aqueles efetivamente contratados à empresa Oscar Skin e Cia. Ltda. Não há menção aos valores obtidos junto à empresa Implamed. O quadro demonstrativo elaborado reflete essa situação, senão vejamos:
	Diferença (débito) apurada a partir dos preços praticados no pregão eletrônico Ebserh-HU-UFJF 52/2016

	Item
	Preços unitário e total contratados Into
 (ver termo de homologação, peça 24, p. 7 e 12, respectivamente) 
	Preços unitário e total contratados Ebserh/HU-UFJF
 (ver peça 273, p. 3 e 6) 
	Diferença observada nos pagamentos realizados para os dois itens (valores homologados) 

	12
	Unitário estimado: 
R$ 11.213,00
Unitário homologado: 
R$ 7.347,44
Total (620 unidades) : R$ 4.555.412,80
	Unitário: 
R$ 1.492,00
Total (620 unidades) :
R$ 925.040,00
	Unitário: 
R$ 5.855,44
Total (620 unidades) :
R$ 3.630.372,80

	27
	Unitário estimado: 
R$ 4.497,00
Unitário homologado: 
R$ 2.828,38
Total (255 unidades) : 
R$ 721.236,90
	Unitário: 
R$ 762,00
Total (255 unidades) :
R$ 194.310,00
	Unitário: 
R$ 2.066,38
Total (255 unidades) :
R$ 526.926,90

	Total do débito (diferença dos pagamentos realizados para os itens 12 e 27) 
	R$ 4.157.299,70

Consoante se observa do quadro acima, os itens do Pregão Eletrônico 121/2016 nos quais a instrução conclui pela existência de sobrepreço são os de número 12 e 27, do grupo 5. O primeiro, contratado pelo Into ao preço de R$ 7.347,44, e o segundo, por R$ 2.828,38, ambos no valor por unidade. Por sua vez, a Ebserh informou que equipamentos equivalentes aos licitados pelo Into foram adquiridos em licitação realizada pelo Hospital Universitário da Universidade Federal de Juiz de Fora (HU-UFJF) , nos valores de R$ 1.492,00 e R$ 762,00, respectivamente.
Foi a partir dessa comparação, aplicada aos quantitativos efetivamente entregues ao Into, que a Secex-RJ apurou o valor do possível dano ao erário, no total de R$ 4.157.299,70, sendo que R$ 3.630.372,80 são relativos ao item 12 e R$ 526.926,90, ao item 27, demonstrados da seguinte maneira (peça 283, p. 12-14) :
	Item 12 do grupo 5 do edital do pregão eletrônico Into 121/2016 SRP
Quantidade homologada: 1.500 - solicitada: 620 - Saldo: 880 (ver peça 282, p. 5) 
 (Valor unitário homologado/adjudicado: R$ 7.347,44) 
	Pregão eletrônico Ebserh/HU-UFJF 52/2016 (correspondente ao item 12 quanto ao valor homologado no pregão eletrônico Into 121/2016 SRP) 
 (Valor unitário homologado: 
R$ 1.492,00) 

	Nota de empenho
 (NE) 
	Ordem bancária
 (OB) 
	Data
	Valor total da ordem bancária e
valor relativo à quantidade de itens solicitados e pagos com base no preço unitário adjudicado/homologado
 (UN = unidade) 
	Diferença quanto às quantidades contratadas no pregão eletrônico Into 121/2016 SRP (utilizada no cálculo do débito) 
R$ 5.855,44

	2016NE802701
	2017OB800178
	1/2/2017
	Total da OB: R$ 139.154,10
Total pago p/ 12 UN: R$ 88.169,28
	R$ 70.265,28

	2016NE802689
	2017OB800179
	1/2/2017
	Total da OB: R$ 1.078.444,31
Total pago p/ 93 UN: R$ 683.311,92
	R$ 544.555,92 

	2016NE802702
	2017OB800180
	1/2/2017
	Total da OB: R$ 139.154,10
Total pago p/ 12 UN: R$ 88.169,28
	R$ 70.265,28

	2016NE802675
	2017OB800193
	3/2/2017
	Total da OB: R$ 2.681.815,60
Total pago p/ 365 UN: R$ 2.681.815,60
	R$ 2.137.235,60

	2016NE802700
	2017OB800194
	3/2/2017
	Total da OB: R$ 139.154,10
Total pago p/ 12 UN: R$ 88.169,28
	R$ 70.265,28

	2016NE802721
	2017OB800195
	3/2/2017
	Total da OB: R$ 231.923,51
Total pago p/ 20 UN: R$ 146.948,80
	R$ 117.108,8

	2016NE802723
	2017OB800196
	3/2/2017
	Total da OB: R$ 127.557,93
Total pago p/ 11 UN: R$ 80.821,84
	R$ 64.409,84

	2016NE802724
	2017OB800197
	3/2/2017
	Total da OB: R$ 104.365,58
Total pago p/ 9 UN: R$ 66.126,96
	R$ 52.698,96

	2016NE802725
	2017OB800198
	3/2/2017
	Total da OB: R$ 104.365,58
Total pago p/ 9 UN: R$ 66.126,96
	R$ 52.698,96

	2016NE802722
	2017OB800199
	3/2/2017
	Total da OB: R$ 104.365,58
Total pago p/ 9 UN: R$ 66.126,96
	R$ 52.698,96

	2016NE802720
	2017OB800293
	22/2/2017
	Total da OB: R$ 603.001,12
Total pago p/ 52 UN: R$ 382.066,88
	R$ 304.482,88

	2016NE802694
	2017OB800294
	22/2/2017
	Total da OB: R$ 139.154,10
Total pago p/ 12 UN: R$ 88.169,28
	R$ 70.265,28

	2016NE802726
	2017OB800295
	22/2/2017
	Total da OB: R$ 46.384,70
Total pago p/ 4 UN: R$ 29.389,76
	R$ 23.421,76

	Total dos pagamentos realizados para 620 unidades solicitadas: R$ 4.555.412,80
	R$ 3.630.372,80 

	Item 27 do grupo 5 do edital do pregão eletrônico Into 121/2016 SRP
Quantidade homologada: 450 - solicitada: 255- Saldo: 195 (ver peça 282, p. 10) 
 (Valor unitário homologado/adjudicado: R$ 2.828,38) 
	Pregão eletrônico Ebserh/HU-UFJF 52/2016 (correspondente ao item 12 quanto ao valor homologado no pregão eletrônico Into 121/2016 SRP) 
 (Valor unitário homologado:
R$ 762,00

	Nota de empenho
	Ordem bancária
	Data
	Valor total da ordem bancária e 
valor relaivo à quantidade de itens solicitados e pagos com base no preço unitário adjudicado/homologado no valor de: R$ 2.828,38
	Diferença quanto às quantidades contratadas no pregão eletrônico Into 121/2016 SRP
R$ 2.066,38 (utilizada no cálculo do débito) :

	2016NE802701
	2017OB800178
	1/2/2017
	Total da OB: R$ 139.154,10
Total pago p/ 12 UN: R$ 33.940,56
	R$ 24.796,56

	2016NE802689
	2017OB800179
	1/2/2017
	Total da OB: R$ 1.078.444,31
Total pago p/ 93 UN: R$ 263.039,34
	R$ 192.173,34

	2016NE802702
	2017OB800180
	1/2/2017
	Total da OB: R$ 139.154,10
Total pago p/ 12 UN: R$ 33.940,56
	R$ 24.796,56

	2016NE802700
	2017OB800194
	3/2/2017
	Total da OB: R$ 139.154,10
Total pago p/ 12 UN: R$ 33.940,56
	R$ 24.796,56

	2016NE802721
	2017OB800195
	3/2/2017
	Total da OB: R$ 231.923,51
Total pago p/ 20 UN: R$ 56.567,60
	R$ 41.327,60

	2016NE802723
	2017OB800196
	3/2/2017
	Total da OB: R$ 127.557,93
Total pago p/ 11 UN: R$ 31.112,18
	R$ 22.730,18

	2016NE802724
	2017OB800197
	3/2/2017
	Total da OB: R$ 104.365,58
Total pago p/ 9 UN: R$ 25.455,42
	R$ 18.597,42

	2016NE802725
	2017OB800198
	3/2/2017
	Total da OB: R$ 104.365,58
Total pago para 9 unidades: R$ 25.455,42
	R$ 18.597,42

	2016NE802722
	2017OB800199
	3/2/2017
	Total da OB: R$ 104.365,58
Total pago p/ 9 UN: R$ 25.455,42
	R$ 18.597,42

	2016NE802720
	2017OB800293
	22/2/2017
	Total da OB: R$ 603.001,12
Total pago p/ 52 UN: R$ 147.075,76
	R$ 107.451,76

	2016NE802694
	2017OB800294
	22/2/2017
	Total da OB: R$ 139.154,10
Total pago p/ 12 UN: R$ 33.940,56
	R$ 24.796,56

	2016NE802726
	2017OB800295
	22/2/2017
	Total da OB: R$ 46.384,70
Total pago p/ 4 UN: R$ 11.313,52
	R$ 8.265,52

	Total dos pagamentos realizados para 255 unidades solicitadas: R$ 721.236,90
	R$ 526.926,90

Ficam evidentes os significativos esforços, e as dificuldades, da equipe técnica da Secex-RJ no sentido de avaliar a compatibilidade dos preços contratados pelo Into com aqueles praticados pelo mercado fornecedor dos bens licitados. Várias foram as tentativas. A questão é, realmente, complexa.
Conceitualmente, preço de mercado é aquele pago pelos mesmos produtos, ou equivalentes em termos de qualidade, desempenho e durabilidade, na mesma época, em quantidades similares e nas mesmas condições de fornecimento. Nesse sentido, um aspecto trazido pelos defendentes que deve ser averiguado é se a comparação levada a efeito pela Secex-RJ considerou essas variáveis.
Percebe-se que as pesquisas de preços efetivadas pela Secex-RJ por meio das diligências efetuadas procuraram equalizar essas variáveis no que diz respeito a determinadas características dos produtos e à época de suas aquisições. Senão vejamos.
A Ebserh respondeu à solicitação mediante documentos juntados à peça 273 dos multicitados autos do TC Processo 011.782/2017-0, apenso a este feito. Informa a empresa ter realizado pesquisa junto à Rede Ebserh sobre os itens solicitados, tendo obtido resposta dos hospitais universitários ligados ás Universidades Federais de Juiz de Fora, do Piauí, de Pernambuco, de Minas Gerais e Fluminense. Elenca naquele documento as licitações e preços obtidos dos itens pesquisados.
Foi a partir dessa informação que a Secex-RJ entendeu possível a comparação dos preços contratados pela UFJF, nos valores já demonstrados, e o Into.
De seu turno, a resposta da empresa Implamed Implantes Especializados Com. Imp. e Exp. Ltda à diligência que lhe foi endereçada consta da peça 261, também do TC Processo 011.782/2017-0. Seguem o texto da solicitação do Tribunal e respectiva resposta:
	- Solicitação 1: informe para os componentes integrantes dos Sistemas de Implante de Joelho Optetrak ( modelos PS. CR. CC, RBK e Hi-Flex) do fabricante Exactech, os preços médios praticados no mercado e/ou os preços sugeridos para a revenda, relativamente aos anos de 2015 a 2018;
	- Resposta: ‘Primeiramente cumpre-nos esclarecer que cada um dos modelos apresentados no item ‘a’ acima (PS, CR. CC, RBK e Hi Flex) apresentam diversos componentes e não houve a aquisição de todos os componentes de cada modelo, mas apenas alguns componentes de cada modelo. Assim, optamos por apresentar o preço médio dos componentes que foram efetivamente adquiridos de cada modelo. Os preços médios praticados para os componentes efetivamente adquirido dos modelos acima elencados do Sistemas de Implante de Joelho Optetrack do fabricante Exactech, no período entre os anos de 2015e 2018, são aqueles constantes das anexas Tabelas Ia V (doc. 3 a 7) ’
	- Solicitação 2: identifique, por meio de Nome e CNPJ, os distribuidores e revendedores que, de 2015 até a presente data, adquiriram, para comercialização, os componentes integrantes dos Sistemas de Implante de Joelho Optetrak (modelos PS, CR, CC, RBK e Hi-Flex) do fabricante Exactech;
	- Resposta: ‘Os distribuidores e revendedores que, de 2015 até a presente data, adquiriram, para comercialização os componentes integrantes do Sistema de Implante de Joelho do fabricante Exactech são aqueles constantes da anexa Tabela VI (doc.8) ’.
De acordo com as informações fornecidas pela Implamed (tabela constante da peça 261, p. 19 e 23) , o preço médio de venda apurado para o item 27, foi de R$ 5.708,99, e para o item 12 no valor de R$ 7.676,91. As descrições dos produtos informadas pela empresa foram consideras compatíveis à comparação pela Secex-RJ (vide quadro comparativo constante do item 9.6.10 desta instrução) .
Percebe-se, portanto, que os preços de mercado apurados pela Implamed são superiores aos dos informados pela Ebserh. Segue quadro comparativo para melhor visualização:

De plano, percebe-se enorme discrepância entre os preços apurados junto à Implamed e aqueles informados pela Ebserh. A diferença, realmente, permite questionar se se tratam de produtos similares. Nas próprias descrições, nota-se algumas distinções que podem enviesar o resultado da comparação.
Baseado apenas nas informações constantes dos autos, não é possível afirmar que os produtos cotados pela Ebser e Implamed são assemelhados a ponto de permitir um correto juízo sobre a compatibilidade de preços de mercado. No caso dos preços pesquisados pela Ebserh, não é sequer informada a marca dos equipamentos.
A esse respeito, a defendente Oscar Skin e Cia. Ltda. afirma (peça 41, p. 6-7) que o produto informado pela Ebserh seria de fabricação nacional (marca MDT) , enquanto o adquirido pelo Into e o cotado pela Implamed, ambos da marca Exactech, seriam importados. Idêntico argumento foi apresentado pelo Sr. Naasson Cavanellas (peça 42, p. 2) .
Sustentam, ainda, tais responsáveis que a comparação de preços efetuada pela Secex-RJ seria inapropriada, sujeita a graves distorções, por se tratarem de produtos distintos, de marcas e características diferentes. Afirmam que o produto de marca Exactech teria qualidade e desempenho superiores àquele tomado em comparação (o da Ebserh) . Questionam, inclusive, que seriam desiguais os componentes dos equipamentos adquiridos pelo Into com aqueles comprados pela Ebserh.
Importante considerar que a Secex-RJ, quando decidiu consultar a Implamed, o fez exatamente por reconhecer que tal empresa era a representante comercial no Brasil do fabricante dos produtos Exactech, marca dos equipamentos adquiridos pelo Into (vide transcrição no item 9.6.7 retro) .
Ocorre que ao analisar os preços obtidos como resultado da pesquisa realizada, a Secex-RJ não justificou o porquê de não considerar, para efeito de comparação com os obtidos pelo Into, os preços informados pela Implamed. A respeito da metodologia adotada, fez apenas o seguinte registro (instrução de constante da peça 283, p. 11) :
32.	Portanto, com base nas correlações das descrições apresentadas pela Ebserh, a presente instrução posiciona-se no sentido de que é possível comparar os preços praticados no pregão eletrônico Into 121/2016SRP, para os itens 12 e 27, com os praticados no pregão eletrônico Ebserh/HU-UFJF 52/2016, na forma a ser apresentada, tendo em conta que a Ebserh apresentou somente essas duas correlações a partir da amostra circularizada. (grifos não são do original) .
É possível inferir que a equipe da Secex-RJ tenha considerado que os produtos adquiridos pelo Into teriam características semelhantes às daqueles comprados pela Ebserh. Porém, essa conclusão não está documentada em análises e documentos que nos permitem alcançar o mesmo juízo. Há dúvidas reais, conforme já relatado, se o parâmetro de comparação utilizado foi adequado.
A princípio, com base exclusivamente do que consta nos presentes autos, nos parece que os produtos informados pela Implamed estão mais próximos aos daqueles que foram adquiridos pelo Into, do que os comunicados pela Ebserh, fruto de sua pesquisa junto a sua rede de hospitais. Contudo essa conclusão não é exaustiva. 
Não constam dos autos, por exemplo, pareceres técnicos ou laudos periciais que atestem a qualidade, desempenho e durabilidade dos equipamentos, alegadamente distintos entre os adquiridos pelo Into e os comprados pela Ebserh, de maneira que se pudesse dimensionar as características diferenciadoras entre ambos, bem assim a relação custo-benefício de suas aquisições.
Se, apenas por hipótese, comparássemos os preços obtidos no Pregão Eletrônico 121/2016 para os itens 12 e 27 com aqueles informados pela Implamed, segundo a qual se referem aos preços médios praticados para os componentes efetivamente adquirido dos modelos solicitados do fabricante Exactech, no período entre os anos de 2015 e 2018, chegaríamos à conclusão de que os preços pagos pelo Into foram inferiores a essa média e, portanto, abaixo do praticado pelo mercado específico.
Tal análise é feita por abstração, uma vez que não é razoável fazê-la de forma válida, com base nas informações presentes neste processo. 
Se não há elementos suficientes para afirmar a vantajosidade dos preços contratados pelo Into, também não há para afirmar a presença de superfaturamento no contrato derivado da referida licitação do Into. Portanto, não resta configurado o dano ao erário, elemento fundamental para responsabilização no âmbito de uma tomada de contas especial.
Um aspecto não avaliado nas etapas anteriores de instrução é se a especificação do objeto, da forma realizada pelo Into no Pregão Eletrônico 121/2016, implicava na oferta de produtos com as características dos de marca Exactech, o que poderia ser indício de direcionamento. Mas, para além disso, ainda que a especificação conduzisse a aquisição de equipamentos com esse perfil, seria de se indagar a real necessidade da aquisição em tal configuração. 
Considerando que o edital da licitação em comento (peça 23 do TC Processo 011.782/2017-0) não restringiu o fornecimento do objeto em função de sua origem (nacional ou importada) , nem quanto ao seu desempenho e qualidade, todos os fornecedores, de produtos nacionais ou estrangeiros estariam aptos a participar do certame.
Sem adentrar o mérito da discussão se o Into adquiriu produtos com características e desempenho além da necessidade da Instituição, ou se estaria bem servida com equipamentos menos sofisticados e atualizados, ao decidir comprar os equipamentos ofertados pela Oscar Iskin e Cia. Ltda. (da marca Exactech) deveria assegurar-se de que os preços pagos estavam compatíveis com os ofertados pelo mercado para esses mesmos produtos, o que não consta ter sido feito.
Não havendo elementos suficientes para afirmar isso, não é razoável exigir da contratada a devolução de recursos, baseado na premissa de que recebeu a maior do que o devido. Em tese, é possível que tenha cobrado preços compatíveis com os de mercado para tais produtos, o que afastaria a suspeita de dano ao erário.
Nessas condições, resta descaracterizado um dos pressupostos de constituição da tomada de contas especial, qual seja, o prejuízo ao erário decorrente da prática de ato ilícito, relacionado à gestão de recursos públicos. Não há elementos que nos permita afirmar que houve superfaturamento por sobrepreço na contratação efetuada pelo Into em decorrência do Pregão Eletrônico 121/2006.
Não configurada a ocorrência de dano ao erário, não há falar, contudo, em arquivamento do feito. Embora haja previsão regimental para tanto na ausência de pressuposto de constituição e de desenvolvimento válido e regular da TCE (art. 212 do RITCU) , tal medida não nos parece adequada ao momento processual, uma vez já citados os responsáveis e, ainda, porque remanesce a necessidade de investigação de outras irregularidades passíveis de sanção, embora não configuradoras de débito. 
Em resumo, ausente a comprovação de dano ao erário, conclui-se pelo acolhimento das alegações de defesa apresentadas pelos responsáveis, Sr Christiano Cinelli de Figueiredo (CPF XXX.571.097-XX) ; Sr. Naasson Trindade Cavanellas (CPF XXX.507.367-XX) ; e Oscar Iskin & Cia Ltda. (CNPJ 33.020.512/0001-79) .
Análise da possível prescrição da pretensão punitiva
A última questão que merece abordagem neste momento é a verificação da possível ocorrência da prescrição da pretensão punitiva, relativamente às ocorrências tratadas nesta TCE. Consoante entendimento pacificado pelo TCU, quando da prolação do Acórdão 1441/2016-TCU-Plenário, de relatoria do Ministro Benjamin Zymler, aplica-se aos processos de controle externo a regra de prescrição constante do art. 205 do Código Civil. Assim encontram-se prescritas as irregularidades praticadas no prazo de dez anos, contado das respectivas datas de ocorrência, interrompendo-se apenas uma única vez com a expedição do ato que determinar a citação, audiência ou oitiva dos responsáveis (itens 9.1.1 a 9.1.3 do citado acórdão) .
Conforme relatado, o ato que determinou o início formal da etapa do contraditório neste processo foi expedido em 17/10/2018 (Acórdão 2382/2018-TCU-Plenário, peça 1) , sendo que a ocorrência mais antiga objeto de questionamento, a violação do princípio da segregação de funções na condução do Pregão Eletrônico 121/2016, do Into, data de dezembro de 2016, quando praticados os atos preparatórios da referida licitação (peça 23 do TC Processo 011.782/2017-0) , interregno menor, portanto, do que o limite decenal fixado por este Tribunal. 
Sendo assim, não ficou configurada a prescrição da pretensão punitiva nos presentes autos, podendo, se for o caso, ser aplicada as sanções cabíveis à espécie. 
CONCLUSÃO
A presente instrução se propôs a analisar as razões de justificativa e as alegações de defesa dos responsáveis arrolados no feito quanto às irregularidades documentadas.
Considerando ter cumprido o feito a etapa de notificação válida dos responsáveis e de recepção dos elementos de defesa apresentados pelos mesmos foi possível concluir, no mérito, a análise das ocorrências e condutas inquinadas.
Na forma descrita do capítulo exame técnico, chegou-se às seguintes conclusões:
pelo acolhimento das alegações de defesa apresentadas pelos responsáveis, Sr Christiano Cinelli de Figueiredo (CPF XXX.571.097-XX) ; Sr. Naasson Trindade Cavanellas (CPF XXX.507.367-XX) ; e Oscar Iskin & Cia Ltda. (CNPJ 33.020.512/0001-79) ;
 pela rejeição das razões de justificativas apresentadas pelo Sr Christiano Cinelli de Figueiredo (CPF XXX.571.097-XX) ; e Sr. Naasson Trindade Cavanellas (CPF XXX.507.367-XX) e pela aplicação, a ambos os responsáveis, da multa prevista nos arts. art. 58, II, da Lei 8.443/1992 e 268, II, do Regimento Interno do TCU.
Por último, avaliou-se que, para os fatos objeto da presente TCE, não ocorreu a prescrição da pretensão punitiva por este Tribunal, uma vez que não se passaram mais de dez anos entre as datas de ocorrência e a primeira notificação válida dos responsáveis. 
PROPOSTA DE ENCAMINHAMENTO
Diante do exposto, submetem-se os autos à consideração superior, propondo:
17.1. acolher as alegações de defesa apresentadas pelos responsáveis, Sr Christiano Cinelli de Figueiredo (CPF XXX.571.097-XX) ; Sr. Naasson Trindade Cavanellas (CPF XXX.507.367-XX) ; e Oscar Iskin & Cia Ltda. (CNPJ 33.020.512/0001-79) ;
17.2. com fundamento nos arts. 1º, I, 16, I, e 23, I, da Lei 8.443/1992 e arts. 1º, I, 207 e 214, I, do Regimento Interno do TCU, julgar regulares as contas de Oscar Iskin & Cia Ltda. (CNPJ 33.020.512/0001-79) ;
17.3. rejeitar as razões de justificativa apresentadas pelo Sr Christiano Cinelli de Figueiredo (CPF XXX.571.097-XX) e do Sr. Naasson Trindade Cavanellas (CPF XXX.507.367-XX) ;
17.4. com fundamento nos arts. 1º, I, 16, III, alínea ‘b’, e § 2º, 19, parágrafo único, e 23, III, da Lei 8.443/1992 e 1º, I, 209, II e § 5º, inciso II, 210, § 2º, e 214, III, do Regimento Interno do TCU, julgar irregulares as contas do Sr Christiano Cinelli de Figueiredo (CPF XXX.571.097-XX) e do Sr. Naasson Trindade Cavanellas (CPF XXX.507.367-XX) ;
17.5. aplicar aos responsáveis arrolados no item anterior a multa prevista nos art. 58, II, da Lei 8.443/1992 e 268, II, do Regimento Interno do TCU, fixando o prazo de quinze dias, a partir do recebimento da notificação, para que, nos termos do art. 214, inciso III, alínea ‘a’, do Regimento Interno do TCU, comprove perante este Tribunal o recolhimento aos cofres do Tesouro Nacional do valor atualizado monetariamente desde a data deste acórdão até a do efetivo recolhimento, se for pago após o vencimento, na forma da legislação em vigor;
17.6. autorizar, caso seja de interesse dos responsáveis, o pagamento das dívidas em 36 parcelas mensais e consecutivas, nos termos do art. 26 da Lei 8.443/1992 c/c o art. 217 do Regimento Interno, fixando-lhes o prazo de quinze dias, a contar do recebimento da notificação, para comprovarem perante o Tribunal o recolhimento da primeira parcela, e de trinta dias, a contar da parcela anterior, para comprovarem os recolhimentos das demais parcelas, devendo incidir sobre cada valor mensal, atualizado monetariamente, os juros de mora devidos, na forma prevista na legislação em vigor;
17.7. autorizar, desde logo, com fundamento nos art. 28, inciso II, da Lei 8.443/1992, a cobrança judicial das dívidas, caso não atendidas as notificações, conforme prevê o 219, inciso II, do Regimento Interno do TCU;
17.8. encaminhar cópia da deliberação que vier a ser proferida, bem como do relatório e do voto que o fundamenta ao Procurador-Chefe da Procuradoria da República no Estado do Rio de Janeiro, para a adoção das medidas que entender cabíveis, em conformidade com o art. 16, § 3º, da Lei 8.443/1992 c/c o art. 209, § 7º, do Regimento Interno do TCU.”
É o Relatório.

8.1. José Eduardo Coelho Branco Junqueira Ferraz, OAB/RJ 106.810 e outros, representando Christiano Cinelli de Figueiredo (peças 12 e 27);
8.2. Ana Lucia Gimenez dos Santos, OAB/RJ 79.294 e outros, representando Naasson Trindade Cavanellas (peça 32); 
8.3.Jorge Ulisses Jacoby Fernandes, OAB/DF 6.546 e outros, representando Oscar Iskin e Cia Ltda. (peças 35 e 36).

Procurador Sérgio Ricardo Costa Caribé.

REPRESENTAÇÃO DA UNIDADE TÉCNICA. ESQUEMA DENOMINADO "MÁFIA DAS PRÓTESES". INDÍCIOS DE DANO AO ERÁRIO. CONVERSÃO EM TOMADA DE CONTAS ESPECIAL. NÃO COMPROVAÇÃO DO SUPERFATURAMENTO. ACATAMENTO DAS ALEGAÇÕES DE DEFESA E DAS RAZÕES DE JUSTIFICATIVA APRESENTADAS. CONTAS REGULARES.

TOMADA DE CONTAS ESPECIAL (TCE)

Secretaria do TCU no Estado do Rio de Janeiro (SEC/RJ) e Secretaria de Controle Externo de Tomada de Contas Especial (SecexTCE).

Trata-se de tomada de contas especial (TCE) autuada por determinação do Acórdão 2382/2018-TCU-Plenário (TC Processo 011.792/2017-0) , para promover citações e audiências face às irregularidades identificadas no Pregão Presencial 121/2006 realizado pelo Instituto Nacional de Traumatologia e Ortopedia (Into) com vistas à aquisição, na sistemática de registro de preços, de implantes ortopédicos para cirurgias do joelho.
O objeto do referido certame compreendia 92 itens, sendo 89 deles distribuídos em 7 grupos, e outros três licitados de forma isolada. Foram identificadas irregularidades no fornecimento dos itens 12 e 27 do grupo 5.
Essa representação teve como motivador o esquema fraudulento denominado de “Máfia das Próteses”. De acordo com o que foi noticiado pela imprensa, a compra e utilização de órtese, prótese e materiais especiais (OPME) estava sendo objeto da ação concertada de diversos atores (fabricantes, distribuidores, hospitais, médicos e advogados) , com a finalidade de perpetrar irregularidades, tais como venda de dispositivos com sobrepreço, recebimento de comissões indevidas, fraudes e desvios.
No âmbito deste Tribunal, as apurações no Into foram realizadas, inicialmente, pela Secretaria de TCU no Estado do Rio de Janeiro (SEC-RJ) . 
Em decorrência dos indícios de superfaturamento na aquisição das próteses e órteses, o Plenário desta Corte prolatou o Acórdão 2.382/2018, por intermédio do qual a representação foi convertida na presente TCE, bem como foram determinadas as citações e audiências dos Srs. Christiano Cinelli de Figueiredo, ex-Diretor e Ordenador de despesas do Into; Naasson Trindade Cavanellas, ex-Diretor Substituto e ex-Chefe do Centro de Cirurgia do Joelho no Into; e a citação da empresa Oscar Iskin e Cia. Ltda., vencedora do certame.
Citados de forma regular e válida, todos os responsáveis apresentaram suas defesas, as quais foram analisadas pela Secretaria de Controle Externo de Tomada de Contas Especial (Secex-TCE) .
A unidade técnica e o Ministério Público junto ao TCU (MPjTCU) , em posicionamento uniforme (peças 44 a 47) , propõem:
	a) o acolhimento das alegações de defesa apresentadas pelos responsáveis, Sr Christiano Cinelli de Figueiredo; Sr. Naasson Trindade Cavanellas; e Oscar Iskin & Cia Ltda.; e
	b) a rejeição das razões de justificativas apresentadas pelo Sr Christiano Cinelli de Figueiredo; e Sr. Naasson Trindade Cavanellas, com o julgamento das suas contas como irregulares e a aplicação da multa prevista nos arts. art. 58, II, da Lei 8.443/1992 e 268, II, do Regimento Interno do TCU.
No mérito, acolho parcialmente o encaminhamento proposto pela Secex-TCE e pelo Parquet, cujos fundamentos incorporo às minhas razões de decidir, com as considerações a seguir.
Primeiramente, cabe destacar que, no âmbito da auditoria operacional para examinar a efetividade dos procedimentos de controle adotados pelo Ministério da Saúde no que tange à aquisição e utilização de órteses, próteses e materiais especiais para uso em pacientes do SUS (TC-Processo 014.109/2015-8) , este Tribunal já havia identificado os seguintes problemas:
9.1.1. ausência de padronização de nomenclaturas, situação que prejudica a comparação dos produtos, seja para a realização de pesquisas de preços, seja para a criação de parâmetros de uso;
9.1.2. inexistência de referencial de preços que possa servir para as aquisições públicas;
9.1.3. deficiência no monitoramento da evolução dos preços, determinado pelo art. 7º, inciso XXV, da Lei 9.782/1999, bem como na divulgação das informações econômicas prestadas no ato de registro desses dispositivos;
9.1.4. insuficiência de orientações sobre a indicação de utilização desses materiais, por meio de Protocolos de Uso e Normas de Autorização, especialmente daqueles que são considerados estratégicos pelo Ministério da Saúde, o que prejudica seu uso racional, a segurança do paciente e a definição de parâmetros para a auditoria do sistema de saúde;
Em decorrência dessa situação, por intermédio do Acórdão 435/2016-TCU-Plenário, de relatoria do Min. Bruno Dantas, foi emitida determinação ao Ministério da Saúde para que, em conjunto com a Agência Nacional de Vigilância Sanitária (Anvisa) , quando necessário, formulasse e apresentasse a este Tribunal, plano de ação com vistas a sanear/minimizar esses problemas acima identificados.
Essas mesmas falhas, em especial, as constantes dos subitens 9.1.1. e 9.1.2 acima, se repetiram neste caso concreto, tanto que a SEC-RJ realizou grande esforço para tentar obter um referencial de custos para a verificação de um possível superfaturamento nas aquisições realizadas pelo Into. Por esse motivo, aquela unidade técnica, primeiramente, realizou diligências a diversas entidades públicas e privadas, tais como: Agência Nacional de Saúde Suplementar (ANS) , Empresa Brasileira de Serviços Hospitalares (Ebserh) , e operadoras de planos de saúdes.
As diligências às operadoras de planos de saúde restaram-se infrutíferas, também em razão de uma falta de padronização de nomenclaturas e da inexistência de referencial de preços. Afinal, segundo aquelas operadoras, não houve indicação precisa dos códigos Anvisa dos componentes e dos sistemas consignados na proposta da vencedora do grupo 5 daquele certame.
Em seguida, a unidade técnica realizou novas diligências, dessa vez, à empresa a empresa Implamed - Implantes Especializados Com. Impor. Expor. Ltda, representante comercial do fabricante da marca dos produtos objeto do questionamento sob análise (Exactech no Brasil) .
Apesar de ter recebido os preços encaminhados pela empresa Implamed, a SEC-RJ se baseou somente nos preços da Ebserh para a definição da existência do sobrepreço. No entanto, se a unidade técnica tivesse incluído os preços fornecidos por aquela representante comercial em sua análise, verificar-se-ia que os preços da empresa vencedora do certame sob análise e fornecedora dos produtos ao Into (Oscar Iskin & Cia Ltda.) eram inferiores aos preços indicados pela representante comercial dos da marca no Brasil (Implamed - Implantes Especializados Com. Impor. Expor. Ltda) .
Não há como assegurar a veracidade da informação da empresa Oscar Iskin & Cia Ltda. de que os produtos fornecidos por ela ao Into eram importados e de que os produtos adquiridos pela Empresa Brasileira de Serviços Hospitalares eram nacionais. Segundo o representante daquela pessoa jurídica, em razão dessa diferença de produtos ocorreu grande discrepância entre os preços dos produtos adquiridos pelo Into e os adquiridos pela Ebserh, cujos preços foram utilizados pela SEC/RJ como referência,
Conforme afirmei anteriormente, os mesmos problemas identificados na auditoria operacional também constam destes autos, quais sejam: “ausência de padronização de nomenclaturas, situação que prejudica a comparação dos produtos, seja para a realização de pesquisas de preços, seja para a criação de parâmetros de uso; e inexistência de referencial de preços que possa servir para as aquisições públicas”.
Dessa forma, consinto com o entendimento uniforme da Secex-TCE e do MPjTCU no sentido de que não há a perfeita caracterização do débito a ser imputado solidariamente aos responsáveis neste caso concreto, uma vez que não é possível afirmar que os valores das próteses e órteses adquiridas no Into estão superiores aos de mercado.
Em decorrência dessa situação, sou lavado a discordar do encaminhamento uniforme proposto pela unidade técnica e pelo Parquet Especializado no sentido de rejeitar as razões de justificativa e aplicar multa aos Srs. Christiano Cinelli de Figueiredo e Naasson Trindade Cavanellas, conforme explicito a seguir.
De acordo com os pareceres prévios a este voto, houve afronta aos princípios da eficiência e da segregação de funções.
Além disso, o Sr Christiano Cinelli de Figueiredo, ex-Diretor e Ordenador de despesas do Into, deve ser responsabilizado porque assinou as ordens bancárias utilizadas nos pagamentos de fornecimento de insumos correspondentes aos itens 12 e 27 do grupo 5 do edital do pregão eletrônico Into 121/2016-SRP e autorizou os referidos pagamentos à empresa vencedora do certame (Oscar Iskin & Cia Ltda) .
Já o Sr. Naasson Trindade Cavanellas, na qualidade de Chefe do Centro de Cirurgia do Joelho e Diretor Substituto, deve ser apenado em razão dos seguintes atos: requisitou os itens licitados, assinou o termo de referência, aprovou o edital e seus anexos, assinou o parecer técnico que apreciava a aderência das propostas do pregão ao termo de referência e ao edital, desclassificou algumas propostas, autorizou a publicação do edital e assinou a homologação do certame, as atas decorrentes do pregão eletrônico Into 121/2016 SRP, e os contratos celebrados com a empresa Oscar Iskin.
Entendo que os dois responsáveis agiram em conformidade com o gestor médio, uma vez que, de acordo com as condições apresentadas nestes autos, não era possível identificar que os preços dos produtos adquiridos pelo Into estavam em desacordo com o mercado. Na verdade, como tratado anteriormente neste voto, a própria Secex-TCE não conseguiu definir quais seriam os preços de mercado que deveriam ser utilizados como referência, mesmo após a realização de diligências com diversas entidades do setor público e privado.
Se este Tribunal não conseguiu definir os preços de referência, entendo que não é razoável exigir que os dois ex-gestores tivessem analisado os preços dos produtos adquiridos com um suposto referencial de preço.
No caso do Sr. Christiano Cinelli de Figueiredo, cabe destacar que ele era Diretor e Ordenador de Despesas do Into à época dos fatos, de maneira que não é razoável exigir que esse responsável comparasse os preços de todos os itens adquiridos com um referencial de preços – ressalte-se, que não existe até a presente data – antes da assinatura das ordens bancárias e da autorização dos pagamentos referentes aos itens 12 e 27 do grupo 5 do edital do pregão eletrônico Into 121/2016-SRP.
Quanto ao Sr. Naasson Trindade Cavanellas, ainda que fosse pertinente a responsabilização de seu superior hierárquico, é frágil a imputar-lhe responsabilidade por ter tão-só cumprido ordens, vez que os atos que ele praticou não foram ilegais, ou seja, não houve erro grosseiro, na exata dicção do art. 28 do Decreto-Lei 4.657/1942 (Lei de Introdução às Normas do Direito Brasileiro – LINDB) , e na esteira dos precedentes jurisprudenciais desta Corte sobre o tema.
No que se refere à possível afronta ao princípio da segregação de funções, também entendo que não houve irregularidade passível de aplicação de multa. Afinal, não está bem caracterizada a necessidade de segregação de funções para os atos que ele praticou, visto que tal segregação é importante quando se fala em atos de planejamento e atos de execução (fiscalização e medição) . Nesse caso concreto, todos os atos praticados pelo Sr. Naasson Trindade Cavanellas se referem a atos de planejamento, de maneira que não haveria necessidade de segregação de funções para esses atos.
Nessas condições, proponho o acolhimento das razões de justificativas desses dois responsáveis e o julgamento de suas contas pela regularidade.
Por fim, no que se refere à empresa Oscar Iskin & Cia Ltda., consinto com o entendimento uniforme da Secex-TCE e do Ministério Público junto ao TCU no sentido de que devem ser acolhidas suas alegações de defesa.
	Ante o exposto, VOTO por que seja adotada a deliberação que ora submeto a este Colegiado.
TCU, Sala das Sessões Ministro Luciano Brandão Alves de Souza, em 2 de abril de 2020.
Ministro JOÃO AUGUSTO RIBEIRO NARDES
Relator